---
title: "Escalas de medición"
author: "Nicolás Molano González"
date: "`r format(Sys.time(), '%d %B, %Y')`"
output:
  bookdown::html_document2:
    toc: true
    toc_float: 
      collapsed: false
      smooth_scroll: true
    toc_depth: 3
    number_sections: true
    theme: flatly
    highlight: tango
    css: ["styles.css"]
    includes:
      in_header: header.html
      after_body: footer.html
bibliography: references.bib  
---

```{r echo=F, message = FALSE, warning =F}
library(pacman)
p_load(tidyverse)
p_load(kableExtra)
p_load(knitr)
p_load(reshape2)
set.seed(150)
```

# Introducción

El estudio de la bioestadística empieza por el estudio de la medición y sus posibles escalas. Todos tenemos algún concepto intuitivo de que es la medición, sin embargo empezaremos nuestra discusión con una primera definición de medición

* **Medición**: "Se define como la asignación de números o códigos a objetos o eventos de acuerdo
con un conjunto de reglas." (adaptado de @Danielbook)

El proceso de medición es un proceso de transmisión de la información. Preguntémonos cual es el propósito de medir nuestra estatura o nuestro peso. El objetivo de estas mediciones es el de transmitir información sobre nuestros atributos físicos (en este caso el peso y la estatura) a otras personas, de tal manera que, si por ejemplo, un médico se encuentra haciendo una consulta remota, al darle esta información él pueda darse una idea de estos atributos en nosotros. Al reportar estos datos al médico, el ya no tendrá que medir por sí mismo estos atributos en nosotros y podrá proceder con la consulta, "midiendo" otros atributos desconocidos, que nosotros no hemos medido.

Como bien lo dice la definición de medición, este es simplemente un conjunto de reglas que mapean o relacionan atributos (físicos, químicos, psicológicos, etc.) con valores en un conjunto de códigos. Estos códigos no siempre son números, como se podría creer. Veamos un ejemplo.

Un médico oncólogo aplica criterios diagnósticos específicos para determinar si un paciente tiene o no cáncer. El atributo físico que se desea "medir" es el cáncer, el cual tiene varias dimensiones (moleculares, clínicas, fisiológicas, histológicas, etc.). La "regla de medición" son los criterios diagnósticos. El conjunto de posibles valores es, por ejemplo "positivo" o "negativo".

El asunto fundamental es que un atributo puede ser medido de diferentes formas. Por ejemplo, la edad puede ser medida en unidades de años, o puede ser medida en rangos etarios. Esto nos lleva a nuestra segunda definición:

* **operacionalización**: Es el conjunto de reglas adoptadas y establecidas que definen una medición.

Finalmente, cuando se ha escogido una operacionalización en particular para medir un atributo de un objeto de estudio y medimos este atributo en diferentes unidades de estudio (como por ejemplo pacientes), obtenemos una **variable**.

Esto significa que no existe una única variable de edad, ya que si la medimos en años es una variable distinta a si la medimos como grupos etarios.

En conclusión:

* La medición es un proceso de transmisión de información en el cual los atributos del objeto de estudio son codificados en valores de algún conjunto de códigos, mediante una regla sistemática.
* Existen diferentes formas de operacionalizar atributos en diferentes reglas de medición.
* Una variable es el resultado de aplicar una regla de medición (u operacionalización) a un conjunto en particular.

# Clasificación de las variables

Para nosotros en estadística es fundamental determinar las características del conjunto de posibles valores que puede tomar una variable. Veamos unos ejemplos.

* La variable genero con posibles valores *Femenino* y *Masculino*. El número de posibles valores son dos. Los códigos utilizados son categorías.
* La variable peso al nacer en kg. El número de posibles valores son infinitos. La codificación empleada son números reales con decimales truncados (por ejemplo, se usará 1 decimal).
* La variable número de hijos. Determinar el número de posibles valores de esta variable puede ser difícil, aunque intuimos que no es infinito. La codificación empleada son números enteros (valores como 1.5 hijos no tienen sentido).
* La variable estrato socioeconómico (en Bogotá). El número de posibles valores son 6. La codificación empleada son números enteros del 1 al 6.

Las diferentes clasificaciones de estas variables se basan fuertemente en las características del conjunto de posibles valores que puede tomar la variable. Empezaremos nuestro estudio con la primera y más básica clasificación.

## Clasificación Cuantitativa-Cualitativa

Esta clasificación reconoce dos grupos de variables: aquellas que son cualitativas y aquellas que son cuantitativas. Las disertaciones filosóficas alrededor de si una variable es cuantitativa o no son extensas y profundas, sin embargo, aquí brindaremos la siguiente regla practica para establecer si una variable es cuantitativa o no.

* _Una variable se considera cuantitativa si sus valores admiten al menos la operación de suma._

Después de todo, si una variable está reflejando un atributo de cantidad, estas deben poder sumarse. Veamos algunos ejemplos.

La variable número de hijos, toma valores de números enteros y si por ejemplo un sujeto tenía un hijo el año pasado y dos años después tiene otros 2 hijos diferentes tiene sentido sumar para obtener un total de tres hijos. Luego esta variable es cuantitativa.

Por otra parte, para la variable estrato socioeconómico anteriormente presentada, tendrá sentido que $1+1=2$? La respuesta es que no, y por tanto esta variable no es cuantitativa.
¿Y que hay de las variables cualitativas? Adoptaremos la siguiente regla para determinar si una variable es cualitativa:

* _Una variable se considera cualitativa si no es cuantitativa_

De tal forma que el estrato socioeconómico es una variable cualitativa.

Nótese que un requisito mínimo para que una variable sea cuantitativa es que el conjunto de posibles valores sean números. Claramente una variable como el género no puede ser cuantitativa ya que ni siquiera se codifica en números para poder hacer la prueba de la suma.

## Clasificación en base al tamaño del conjunto de posibles valores

En el estudio de los conjuntos de números (Naturales, Enteros, Racionales, Irracionales y Reales) existen dos tipos de infinitos: el infinito discreto y el infinito continuo. Los números Naturales, Enteros y Racionales son del primer tipo de infinito, los números Reales pertenecen al segundo tipo de infinito (ver https://www.youtube.com/watch?v=-RM6R9y-z60). Teniendo esto en cuenta, las variables se clasificarán en dos: *variables discretas* o *variables continuas*

* **Variables Discretas**: Son aquellas variables en donde el tamaño del conjunto de posibles valores que toma la variable es finito o infinito discreto.

Toda variable cualitativa es discreta, ya que cualquier variable que tome valores categóricos termina teniendo finitas categorías. Otro ejemplo es la variable número de hijos. El conjunto de los posibles valores que puede tomar esta variable es, cuando mucho, los números naturales, de tal forma que esta variable es discreta.

* **Variables Continuas**: Son aquellas variables en donde el tamaño del conjunto de posibles valores que toma la variable es del tipo infinito continuo.

Una regla practica para determinar si una variable es continua es la siguiente:

* Regla: Si para una variable, los números con decimales son admisibles, entonces puede considerarse del tipo *continuo*.

Por ejemplo, en la variable peso al nacer, tiene sentido observar valores como $3459.5$. Ya que este es un valor con decimales, esta variable se puede considerar como continua.
Para la variable temperatura del cuerpo medida en grados Celsius, valores de $32.7$ son plausibles, luego esta variable puede clasificarse como continua.
Para la variable número de hijos, no tiene sentido valores como $1.3$ hijos, luego esta variable no es continua, por tanto, es discreta.

## Nominal- Ordinal- Intervalo- Razón

La última clasificación que estudiaremos, se basa en las posibles relaciones que se pueden establecer entre diferentes valores de la variable.

### Variable Nominal

Estas variables se caracterizan por tener una única relación entre sus posibles valores: la relación de identidad. Esta relación establece que todo objeto susceptible de ser medido se identifica con uno y solamente un único valor de la variable en cuestión.

Por ejemplo, considere la variable cáncer con posibles valores "positivo" y "negativo". La relación de identidad establece que una persona puede tener un único valor de esta variable, bien sea "positivo" o "negativo". No es posible que una persona sea "positivo" y "negativo" al mismo tiempo, o que una persona no tenga ningún valor para esta variable.

A esta clasificación pertenecen todas aquellas variables que sean cualitativas (y por ende discretas) y que no exista un orden natural entre las mismas categorías.

Una nota adicional. Toda variable debe cumplir con la relación de identidad para ser considerada una variable.

### Variable Ordinal

En esta clasificación, además de existir la relación de identidad, existe la relación de orden. Las variables ordinales poseen únicamente estas dos relaciones. Por ejemplo, la variable grado de escolaridad, con posibles valores *Primaria, Secundaria y técnica-universitaria* es una variable ordinal ya que, además de poseer la relación de identidad, posee la relación de orden entre sus valores.

### Variables de intervalo y razón

Estos dos tipos de variables tienen en común que la noción de distancia entre los valores está definida, lo cual implica que la suma (y la resta) tienen sentido (similar al criterio que usamos para determinar si una variable es cuantitativa). La diferencia entre las dos se encuentra en el significado que pueda tener el valor de 0.

* Si el valor de 0 en la variable se puede considerar como ausencia del atributo, entonces la variable se clasifica como de **Razón**
* Si el valor de 0 en la variable no se puede considerar como ausencia del atributo, entonces la variable se clasifica como de **Intervalo**

Las variables de intervalo son escasas a continuación presentamos algunos ejemplos.

* La temperatura medida en grados Celsius: El 0 en esta variable no significa ausencia de atributo (en este caso energía). El 0 es simplemente un punto de referencia: el estado energético del agua destilada congelada a nivel del mar.

* Coordenadas geográficas de longitud. el valor de 0 no representa atributo alguno, La longitud 0 representa al meridiano de Greenwich punto de referencia en base al cual se calculan distancias cartográficas.

La variable peso al nacer es una variable de razón ya que el 0 representa ausencia de peso. De manera similar la variable número de hijos es también de razón, ya que de nuevo el 0 representa ausencia de hijos.

Nótese que una variable de razón (y también de intervalo) puede ser discreta o continua.

# Error de Medición

Una vez revisados los conceptos alrededor de la medición y la clasificación de las variables, podemos hablar del concepto fundamental del *Error de Medición*. El problema principal es que, debido a nuestra naturaleza humana, el proceso de medición es susceptible de error y no existe medición exenta de error.

Este error de medición es fácilmente ilustrable en el caso de variables continuas (bien sean de intervalo o razón). Pensemos en la variable peso (medida en Kg). Cuando yo mido mi peso en una báscula obtenemos un valor como por ejemplo $78.3$. Es claro que la variable peso es una variable continua, y al serlo sus valores son números reales, números con una expansión en decimales infinita. Pero la báscula reporta solo un decimal. El reporte de la báscula no es realmente un numero sino un rango:
$$78.30000...., 78.39999....$$
De tal forma que existe incertidumbre en la medición realizada y para este caso esa incertidumbre se refleja en el rango de posibles valores inducido por el truncamiento de los decimales en un número real.

Por otra parte, al momento de pesarme en la báscula yo llevaba una chaqueta y unas botas de cuero, por lo cual el valor reportado esta por encima de mi verdadero valor de peso $72.37986...$, de tal forma que el rango de peso reportado por la báscula ni siquiera incluye al verdadero valor de mi peso. Esta es otra fuente de error (denominada error sistemático).

En este ejemplo vemos varios conceptos fundamentales de la teoría de la medición. Primero se asume que existe un valor de medida verdadero para cada unidad de estudio (sujetos, pacientes, etc.). Segundo, se asume que los instrumentos que se usan para medir tienen incertidumbre en su medición (en este caso el rango de peso inducido al truncar el número real a un decimal) y tercero, que existe una fuente de error inherente al operador que usa el instrumento de medida (en este caso yo, al subirme a la báscula con ropa pesada).

Estos factores de incertidumbre y error también suceden con variables cualitativas. Un médico especialista puede equivocarse al diagnosticar un paciente, las pruebas de laboratorio producen falsos positivos, etc.

Para una revisión más profunda acerca de los tipos de error remítase a @invclin_epBook.

# Precisión y Exactitud

Una vez definido el error en el proceso de medición, el paso a seguir es caracterizar la magnitud de este error. Para esto se han desarrollado dos conceptos: el de precisión y exactitud. Para ilustrar estos conceptos consideraremos el siguiente ejemplo.

En un laboratorio, el técnico debe evaluar la precisión y exactitud de 4 basculas. El técnico usara una pesa de 30mg, el cual se considera como patrón de medida, pues se conoce su peso. La evaluación consiste en realizar 10 mediciones del patrón de medida en cada bascula. A continuación, se presentan los resultados:

```{r pdtab, echo=FALSE}
###see http://haozhu233.github.io/kableExtra/awesome_table_in_html.html
z0<-data.frame(A=rnorm(10,30,3),B=rnorm(10,30,9),C=rnorm(10,20,3),D=rnorm(10,40,9))
res<-kbl(z0,caption="mediciones repetidas de peso en diferentes básculas",row.names =F)
kable_styling(res,"striped", position = "center",full_width = F)
```
Presentamos también una representación grafica de estos datos:
```{r fpresex, echo=FALSE, message=FALSE, warning=FALSE, results = 'asis',fig.width=8, fig.height=4, fig.cap="mediciones repetidas de peso en diferentes básculas"}
z0%>%melt%>%ggplot(aes(x=variable,y=value))+
  geom_point()+geom_hline(yintercept = 30)+theme_bw()+
  labs(y="Peso", x = "Bascula")
```
La línea negra horizontal en 30 representa el verdadero valor de peso del patrón. Puede observarse como las medidas repetidas en cada bascula se distribuyen en relación con el verdadero valor.

* La bascula A genera medidas muy similares entre sí y al rededor del verdadero valor
* La bascula B genera mediciones mucho más variables que en la báscula A, sin embargo, sus valores se encuentran al rededor del verdadero valor
* La bascula C genera medidas muy similares entre si (como en la báscula A), sin embargo, sus valores se encuentran sistemáticamente por debajo del verdadero valor
* La bascula B genera mediciones mucho más variables (como en la báscula B), sin embargo, sus valores se encuentran sistemáticamente por encima del verdadero valor

¿Cuál cree usted que sería la mejor bascula?

A continuación definiremos la *Exactitud* y *Precisión*

* *Exactitud*: Se relaciona con la diferencia entre las mediciones y el verdadero valor. Entre menor sea la diferencia mayor será la exactitud. Entre mayor sea la diferencia menor será la Exactitud.
* *Precisión*: Se relaciona con la variabilidad de las mediciones repetidas sobre un mismo objeto. Entre menor sea la variabilidad, mayor será la precisión. Entre mayor sea la variabilidad, menor será la precisión.

Teniendo esto en cuenta podemos decir sobre las basculas que:

* La bascula A es exacta y precisa
* La bascula B es exacta e imprecisa
* La bascula C es inexacta y precisa
* La bascula D es inexacta e imprecisa




# Bibliografía
[comment]: <> (see https://bookdown.org/yihui/rmarkdown-cookbook/bibliography.html)

---
nocite: |
  @ISO5725_1, @taylorError
---