---
title: "Análisis de pruebas diagnosticas"
author: "Nicolás Molano González"
date: "`r format(Sys.time(), '%d %B, %Y')`"
output:
  bookdown::html_document2:
    toc: true
    toc_float: 
      collapsed: false
      smooth_scroll: true
    toc_depth: 3
    number_sections: true
    theme: flatly
    highlight: tango
    css: ["styles.css"]
    includes:
      in_header: header.html
      after_body: footer.html
bibliography: references.bib  
---
```{r echo=F, message = FALSE, warning =F}
###see https://bookdown.org/yihui/rmarkdown-cookbook/cross-ref.html for cross reference
###see https://bookdown.org/yihui/bookdown/internationalization.html for _bookdown.yml
rm(list=ls())
list.of.packages <- c("pacman")
new.packages <- list.of.packages[!(list.of.packages %in% installed.packages()[,"Package"])]
if(length(new.packages)) install.packages(new.packages)
library(pacman)
p_load(tidyverse)
p_load(kableExtra)
p_load(knitr)
p_load(ggbeeswarm)
p_load(ggrepel)
p_load(latex2exp)
p_load(epitab)
p_load(epiR)
p_load(ROCR)
p_load(pROC)
p_load(plotrix)
p_load(graphics)
p_load(latex2exp)
set.seed(150)
```

# Introducción
En este documento estudiaremos el análisis de pruebas diagnósticas, con énfasis en los significados probabilísticos de medidas como la sensibilidad y especificidad entre otros. Empezaremos nuestra discusión con un ejemplo.

## Prueba diagnóstica para cáncer

```{r echo=FALSE, results = 'asis',message = FALSE, warning =F}
disp<-rnorm(744,9,2)
disn<-rnorm(842,5,2)
z0<-data.frame(cons=c(disp,disn),Dis=c(rep("Dis+",length(disp)),rep("Dis-",length(disn))))
mroc<-roc(z0[,"Dis"],z0[,"cons"])
best_coords<-coords(mroc, "best", ret=c("threshold", "specificity", "sensitivity"))
z0$Test<-factor(ifelse(z0$cons<best_coords$threshold,"Test-","Test+"))
z0$Dis<-relevel(factor(z0$Dis),ref="Dis+")
z0$Test<-relevel(z0$Test,ref="Test+")
z0<-data.frame(Id=1:nrow(z0),Dis=z0$Dis,Test=z0$Test,cons=z0$cons)
mincons<-min(z0$cons)
maxcons<-max(z0$cons)
examplumb<-seq(mincons,maxcons,length.out=5)%>%round(3)
```

Un estudiante de doctorado ha propuesto que la presencia de cierta molécula en la sangre es un buen predictor de la presencia de cáncer en los pacientes. Para comprobar su hipótesis, el estudiante ha desarrollado un experimento en el cual ha tomado muestras de sangre para `r length(disp)` enfermos de cancer (Dis+) y `r length(disn)` sujetos sanos (Dis-). En estas muestras de sangre el estudiante ha corrido una prueba especializada de laboratorio para determinar la presencia (Test+) o ausencia (Test-) de la molécula en la sangre.

El Estudiante sugiere que este estudio es importante ya que determinar la presencia o ausencia de la molécula (prueba que denominaremos como prueba diagnóstica) es mucho más económico, rápido y menos invasivo que las pruebas convencionales que se utilizan para diagnosticar el cáncer (conjunto de pruebas que se asumen diagnostican la enfermedad sin error y que denominaremos como el estándar de oro). De tal forma que, si los resultados de la prueba diagnóstica son similares a los del estándar de oro, esta nueva prueba diagnóstica podría usarse en ves del estándar de oro, reduciendo costos, aumentando la velocidad de las pruebas y evitándole incomodidades al paciente.

A continuación presentamos una parte de la tabla de datos correspondiente a este experimento (tabla \@ref(tab:pdtab)):

```{r pdtab, echo=FALSE}
###see http://haozhu233.github.io/kableExtra/awesome_table_in_html.html
res<-kbl(z0[sample(1:nrow(z0),10,replace =T),1:3],caption="Tabla de datos para el experimento de prueba diagnóstica",row.names =F)
kable_styling(res,"striped", position = "center",full_width = F)
```
La columna *Id* es un identificador del sujeto, la variable *Dis* determina si el sujeto tiene o no cáncer según el estándar de oro y la variable *Test* determina el resultado de la prueba diagnóstica. Una primera aproximación al análisis de este experimento será construir una tabla de contingencia que relacione el estado del sujeto (Dis+ o Dis-) con los resultados de la prueba (Test+ o Test-), ver tabla \@ref(tab:contpdtab).

```{r contpdtab, echo=FALSE}
###see http://haozhu233.github.io/kableExtra/awesome_table_in_html.html
temp_table<-table(z0$Test,z0$Dis)
res2<-kbl((temp_table%>%addmargins),caption="Tabla de contingencia Dis vs Test")
kable_styling(res2,"striped", position = "center",full_width = F)
```

Como ustedes podrán saber, para este tipo de experimentos existen varios índices de resumen que evalúan la similaridad de la prueba diagnóstica con respecto al estándar de oro y estos están construidos en base a los valores de la tabla de contingencia descrita anteriormente, en la tabla \@ref(tab:pdmtrics) se presenta la nomenclatura de estos conteos.

```{r pdmtrics, echo=FALSE, results = 'asis', message=FALSE}
temp_table2<-matrix(c("TP","FN","FP","TN"),nrow = 2,dimnames = list(c("Test+","Test-"),c("Dis+","Dis-")))
res22<-kbl(temp_table2,caption="Tabla de contingencia para pruebas diagnósticas")
kable_styling(res22,"striped", position = "center",full_width = F)
```
 Aqui, **TP** son los verdaderos positivos (True Postive), **FN** falsos negativos (False Negative), **FP** falsos positivos (False Positive) y **TN** los verdaderos negativos (True Negative). Para nuestro ejemplo tenemos que $TP=$ `r temp_table[1,1]`, $FN=$ `r temp_table[2,1]`, $FP=$ `r temp_table[1,2]`, $TN=$ `r temp_table[2,2]`.

Con base en esta nomenclatura tenemos las siguientes definiciones:
\begin{equation}
Sensibilidad=\frac{TP}{TP+FN} (\#eq:sens)
\end{equation}

\begin{equation}
Especificidad=\frac{TN}{FP+TN} (\#eq:esp)
\end{equation}

\begin{equation}
Valor\; Predictivo\; Postivo= V.P.P=\frac{TP}{TP+FP} (\#eq:vpp)
\end{equation}

\begin{equation}
Valor\; Predictivo\; Negativo= V.P.N=\frac{TN}{FN+TN} (\#eq:vpn)
\end{equation}

Estas ecuaciones parecen sospechosamente similares al cálculo de ciertas probabilidades que estudiamos en el capítulo anterior, de hecho, estas cuatro formulas son en realidad probabilidades condicionales.

# Métricas de diagnóstico como probabilidades condicionales

A continuación, demostraremos que las cuatro métricas anteriormente definidas son en realidad probabilidades condicionales. Empezaremos por definir el tamaño total de la población de estudio como

\begin{equation}
N=TP+FN+FP+TN (\#eq:nsize)
\end{equation}

## Sensibilidad

La ecuación \@ref(eq:sens) se puede reescribir como 

$$Sensibilidad=\frac{TP}{TP+FN}=\frac{\frac{TP}{N}}{\frac{TP+FN}{N}} =\frac{P(Test+ \cap  \; Dis+)}{P(Dis+)}= P(Test+|Dis+)$$

Es decir que la sensibilidad corresponde a la probabilidad condicional de obtener un resultado positivo en la prueba diagnóstica dado que se está verdaderamente enfermo.

## Especificidad

La ecuación \@ref(eq:esp) se puede reescribir como 
$$Especificidad=\frac{TN}{FP+TN}=\frac{\frac{TN}{N}}{\frac{FP+TN}{N}}=\frac{P(Test- \cap  \; Dis-)}{P(Dis-)}=P(Test-|Dis-)$$
Es decir que la especificidad corresponde a la probabilidad condicional de obtener un resultado negativo en la prueba diagnóstica dado que se está verdaderamente sano.

## Valor Predictivo Postivo

La ecuación \@ref(eq:vpp) se puede reescribir como 
$$V.P.P=\frac{TP}{TP+FP}=\frac{\frac{TP}{N}}{\frac{TP+FP}{N}}=\frac{P(Test+ \cap  \; Dis+)}{P(Test+)}=P(Dis+|Test+)$$

Es decir que el V.P.P. corresponde a la probabilidad condicional de estar verdaderamente enfermo cuando la prueba arroja un resultado positivo. Aquí vale la pena destacar el carácter "predictivo" del índice. Se habla de predicción ya que estamos interesados en conocer la probabilidad de estar verdaderamente enfermo (según el estándar de oro) teniendo en cuenta que el resultado del test es positivo. Es decir, se está evaluado la capacidad predictiva del test en pacientes enfermos.

## Valor Predictivo Negativo

La ecuación \@ref(eq:vpn) se puede reescribir como 
$$V.P.N=\frac{TN}{FN+TN}=\frac{\frac{TN}{N}}{\frac{FN+TN}{N}}=\frac{P(Test- \cap  \; Dis-)}{P(Test-)}=P(Dis-|Test-)$$

Es decir que el V.P.N. corresponde a la probabilidad condicional de estar verdaderamente sano cuando la prueba arroja un resultado positivo. Aquí vale la pena destacar el carácter "predictivo" del índice. Se habla de predicción ya que estamos interesados en conocer la probabilidad de estar verdaderamente sano (según el estándar de oro) teniendo en cuenta que el resultado del test es negativo. Es decir, se está evaluado la capacidad predictiva del test en pacientes sanos.

# Otras métricas de evaluación de desempeño de una prueba diagnostica

Existen otras métricas menos comunes para la evaluación del desempeño de la prueba diagnóstica, por ejemplo el Valor Predictivo Global o también denominado Precisión definida como

\begin{equation}
Valor\; Predictivo\; Global= V.P.G=\frac{TP+TN}{N} (\#eq:vpg)
\end{equation}

Esta métrica se puede interpretar como la probabilidad de acierto de la prueba diagnóstica.

Para conocer otros índices de evaluación del desempeño de una prueba diagnóstica remítase a @Hajian2013 y @Florkowski2008 por ejemplo.

# Detalles de un estudio de prueba diagnostica

Retomando nuestro ejemplo de prueba diagnóstica para cáncer, la prueba propuesta consiste en la detección de una molécula en la sangre de los sujetos de prueba. Sin embargo, la prueba de laboratorio que se realiza para detectar esta molécula en la sangre de los pacientes no arroja un valor dicotómico como "+" o "-", en realidad arroja una concentración de la molécula en la sangre, es decir que la verdadera tabla del estudio se ve de esta manera:

```{r pdtabtrue, echo=FALSE}
###see http://haozhu233.github.io/kableExtra/awesome_table_in_html.html
resT<-kbl(z0[sample(1:nrow(z0),10,replace =T),c(1:2,4)],caption="Tabla de datos para el experimento de prueba diagnostica",row.names =F)
kable_styling(resT,"striped", position = "center",full_width = F)
```
La variable **cons** es la concentración de la molécula en la sangre de cada uno de los sujetos de prueba. Ahora el investigador se enfrenta a una pregunta fundamental: ¿Cuál será el valor umbral adecuado para determinar si el test se considera Positivo o Negativo?

Para este caso el valor mínimo de la concentración es `r mincons%>%round(3)` y  el máximo es `r maxcons%>%round(3)`. Esto implica que el investigador debe buscar un numero umbral entre `r mincons%>%round(3)` y  `r maxcons%>%round(3)` para el cual concentraciones menores a ese umbral determinaran valores negativos de la prueba y complementariamente valores de concentración superiores a ese umbral determinara un valor positivo en la prueba. Tomemos por ejemplo los siguientes umbrales: `r examplumb` y veamos cómo se ven los valores de positividad del test en función de estos umbrales:

```{r pdtabtrueUMB, echo=FALSE}
###see http://haozhu233.github.io/kableExtra/awesome_table_in_html.html
for(i in seq_along(examplumb)){
  z0[,paste0("Um_",i)]<-factor(ifelse(z0$cons<examplumb[i],"Test-","Test+"),levels = c("Test+","Test-"))
}
resTUMB<-kbl(z0[sample(1:nrow(z0),10,replace =T),c(-3)],caption="Tabla de datos con resultados del test para diferentes umbrales",row.names =F)
kable_styling(resTUMB,"striped", position = "center",full_width = F)
```

donde `r paste0("Um_",1:5," = ",examplumb)`. Nótese que, para el primer umbral, todos los resultados son positivos mientras que, para el ultimo umbral todos los resultados son negativos. Claramente para cada umbral se genera una tabla de contingencia (ver \@ref(tab:contresumb)) para la cual se pueden calcular todas las métricas de desempeño de pruebas diagnósticas (ver \@ref(tab:contresumbdes)).

```{r contresumb, echo=FALSE}
cont_tabl_list<-list()
ana_list<-list()
for(i in paste0("Um_",1:5)){
  cont_tabl_list[[i]]<-table(z0[,i],z0$Dis)
  
  ana_list[[i]]<-epi.tests(cont_tabl_list[[i]])
}
desp_df<-paste0("Um_",1:5)%>%map_df(function(x){
  data.frame(Umb=x,Sens=ana_list[[x]]$detail[ana_list[[x]]$detail$statistic %in% "se","est"],
             Esp=ana_list[[x]]$detail[ana_list[[x]]$detail$statistic %in% "sp","est"],
             vpn=ana_list[[x]]$detail[ana_list[[x]]$detail$statistic %in% "pv.neg","est"],
             vpp=ana_list[[x]]$detail[ana_list[[x]]$detail$statistic %in% "pv.pos","est"],
             vpg=ana_list[[x]]$detail[ana_list[[x]]$detail$statistic %in% "diag.ac","est"])
  
})
cont_tblUMB<-cont_tabl_list%>%reduce(rbind)%>%{cbind(.,UM=rep(paste0("Um_",1:5),each=2))}
resCTUMB<-kbl(cont_tblUMB,caption="Tablas de contingencia para diferentes umbrales",row.names =T)
kable_styling(resCTUMB,"striped",full_width = F,position = "center")
```

```{r contresumbdes, echo=FALSE}
depCTUMB<-kbl(desp_df,caption="Métricas de desempeño para diferentes umbrales",row.names =T)
kable_styling(depCTUMB,"striped",full_width = F,position = "center")
```

¿Teniendo esto en cuenta, podría proponer usted cual sería el mejor valor de los 5 umbrales estudiados?

# Espacio ROC

ROC, por sus siglas en inglés (Receiver-Operating Characteristic), traduce al español "Curva operativa del receptor", el desarrollo de esta técnica de análisis data de los años 50 en el campo de la ingeniería eléctrica y el estudio de detección de señales. Ver @Hajian2013 para una breve contextualización. 

Considere el problema anterior de los 5 umbrales propuestos. Vamos a graficar las medidas de sensibilidad y especificidad en un plano cartesiano en donde el eje $x$ corresponde a $1-Esp$ y el eje $y$ corresponde a la $Sens$. Este plano cartesiano con estos ejes se denomina el espacio ROC (figura \@ref(fig:rocg1)B).
<center>
```{r rocg1, message = FALSE, warning =F, echo=F, fig.width=8, fig.height=4, fig.cap="Espacio ROC"}
rocp2<-ggplot(desp_df,aes(x=1-Esp,y=Sens))+
  geom_line()+geom_point()+
  geom_label_repel(aes(label = Umb),
                  box.padding   = 0.35, 
                  point.padding = 0.5,
                  segment.color = 'grey50') +
  theme_bw()+ ggtitle("B) Curva ROC para los 5 umbrales")
rocp1<-ggplot(data.frame(Umb=LETTERS[1:3],Sens=c(0,1,1),Esp=c(1,1,0)),aes(x=1-Esp,y=Sens))+
  geom_point()+
  geom_label_repel(aes(label = Umb),
                  box.padding   = 0.35, 
                  point.padding = 0.5,
                  segment.color = 'grey50') +
  theme_bw()+ ggtitle("A) Puntos destacados en el espacio ROC")
gridExtra::grid.arrange(grobs =list(rocp1,rocp2),nrow=1,ncol=2)
```
</center>

Relacione los puntos en el espacio ROC con los valores de sensibilidad y especificidad de la tabla \@ref(tab:contresumbdes). En la figura \@ref(fig:rocg1)A relacionamos tres puntos importantes en el espacio ROC:

* **A** corresponde a 0% sensibilidad y 100% especificidad
* **B** corresponde a 100% sensibilidad y 100% especificidad
* **C** corresponde a 100% sensibilidad y 0% especificidad

Claramente deseamos estar lo más cerca posible del punto B en donde la prueba diagnóstica coincide 100% con el estándar de oro. Este es de hecho, un de los criterios para buscar el mejor umbral: encontrar el valor de umbral para el cual, se está más cerca de la esquina superior izquierda del plano cartesiano del espacio ROC. Estos cálculos son computacionalmente intensivos y por lo general son realizados por programas hechos a medida para tal fin. En la figura \@ref(fig:rocg2) presentamos la curva ROC para la prueba diagnóstica de cáncer, el valor de corte óptimo para la concentración de la molécula estudiada y su respectiva sensibilidad y especificidad.

<center>
```{r rocg2, message = FALSE, warning =F, echo=F, fig.width=4, fig.height=4, fig.cap="Curva ROC para prueba diagnostica de cancer"}
pred_Dis <- prediction(z0[,"cons"],z0[,"Dis"])
perf_Dis  <- performance(pred_Dis,"tpr","fpr")
mroc<-roc(z0[,"Dis"],z0[,"cons"])
optimal_cut<-coords(mroc, "best", ret=c("threshold", "specificity", "sensitivity"))
plot(perf_Dis,colorize=TRUE, main="ROC",ylab="Sens",xlab="1-Esp")
points(1-optimal_cut[2],optimal_cut[3])
text(1-optimal_cut[2]+.2,optimal_cut[3], paste0("cons: ",round(optimal_cut[1],2)))
text(1-optimal_cut[2]+.3,optimal_cut[3]-.1, paste0("Sens: ",round(optimal_cut[3],2),", Spec: ",round(optimal_cut[2],2)))
```
</center>

# Comparación de múltiples pruebas diagnosticas

La curva ROC tiene otros usos, además del visto anteriormente: encontrar el mejor umbral para construir una prueba diagnóstica. La curva ROC puede ser usada también para comparar y evaluar el desempeño de múltiples pruebas diagnósticas. Suponga que ahora tenemos 3 moléculas (m1,m2 y m3) que compiten para ser la prueba diagnóstica para cáncer. En la figura \@ref(fig:rocg3)A presentamos sus curvas ROC respectivas.
<center>
```{r rocg3, message = FALSE, warning =F, echo=F, fig.width=8, fig.height=4, fig.cap="Comparacion de curvas ROC"}
z1<-z0[,c("Id","Dis","cons")]
colnames(z1)[colnames(z1) %in% "cons"]<-"m1"
z1$m2<-NA
z1[z1$Dis %in% "Dis+","m2"]<-rnorm(length(z1[z1$Dis %in% "Dis+","Dis"]),10,3)
z1[z1$Dis %in% "Dis-","m2"]<-rnorm(length(z1[z1$Dis %in% "Dis-","Dis"]),5,4)
z1$m3<-NA
z1[z1$Dis %in% "Dis+","m3"]<-rnorm(length(z1[z1$Dis %in% "Dis+","Dis"]),10,3)
z1[z1$Dis %in% "Dis-","m3"]<-rnorm(length(z1[z1$Dis %in% "Dis-","Dis"]),4,2)
m1<-9
v1<-11
m2<-7
v2<-5
a2<-(m2^2)/v2
a1<-(m1^2)/v1
b2<-v2/m1
b1<-v1/m1
z1$m4<-NA
z1[z1$Dis %in% "Dis+","m4"]<-rgamma(length(z1[z1$Dis %in% "Dis+","Dis"]),shape=a1,scale=b1)
z1[z1$Dis %in% "Dis-","m4"]<-rgamma(length(z1[z1$Dis %in% "Dis-","Dis"]),shape=a2,scale=b2)
pred1 <- prediction(z1$m1,z1$Dis)
pred2 <- prediction(z1$m2,z1$Dis)
pred3 <- prediction(z1$m3,z1$Dis)
pred4 <- prediction(z1$m4,z1$Dis)
perf1 <- performance(pred1, "tpr", "fpr" )
perf2 <- performance(pred2, "tpr", "fpr")
perf3 <- performance(pred3, "tpr", "fpr")
perf4 <- performance(pred4, "tpr", "fpr")
par(mfrow=c(1,2))
plot(perf1, colorize = F,ylab="Sens",xlab="1-Esp",col=1,main="A)")
plot(perf2, add = TRUE, colorize = F,col=2)
plot(perf3, add = TRUE, colorize = F,col=3)
legend(x=.6,y=.4,legend=paste0("m",1:3),lty = 1,col=1:3)
plot(perf2, colorize = F,ylab="Sens",xlab="1-Esp",col=2,main="B)")
plot(perf4, add = TRUE, colorize = F,col=4)
legend(x=.6,y=.4,legend=paste0("m",c(2,4)),lty = 1,col=c(2,4))
```
</center>

Debemos recordar que entre más cerca se está de la esquina superior izquierda, mejor es el desempeño de la prueba diagnóstica (al menos en terminos de sensibilidad y especificidad). Teniendo en cuenta esto, las curvas de la figura \@ref(fig:rocg3)A se ordenan, en orden de desempeño, de la siguiente forma: m3,m1 y m2, siendo m3 la molecula con mejor desempeño y m2 la de peor desempeño. Sin embargo, las comparaciones no siempre son tan fáciles. Estudiemos el caso de la figura \@ref(fig:rocg3)B.

Estas dos curvas tienen regiones en donde una es superior a la otra: para valores de $1-Esp$, entre $0$ y $2$ (es decir entre valores de $Esp$ de $0.8$ y $1$) la curva de la molécula 4 está por encima de la curva de la molécula 2, mientras que en valores de $Sens$ de $0.75$ a $1$ la curva de la molécula 2 está por encima de la curva de la molécula 4 (ver \@ref(fig:rocg3)B). ¿Si se tuviera que escoger exclusivamente entre las moléculas 2 y 4 cual escogería Usted? La respuesta es un *"depende"*. Claramente la molécula 2 tiene un mejor desempeño en sensibilidad, mientras que la molécula 4 tiene un mejor desempeño en términos de especificidad. 

Suponga que el tratamiento para la enfermedad en cuestión, no tiene efectos secundarios importantes para personas sanas, en ese caso sería adecuado usar la molécula 2 como prueba diagnóstica ya que garantiza una alta sensibilidad, pese su menor especificidad (es decir que se diagnosticaran más sanos como enfermos) no tendrá implicaciones importantes en la salud de los pacientes realmente sanos. Esto es pensando que aquellos pacientes realmente sanos que se diagnostican, según la prueba diagnóstica, como enfermos recibirán el tratamiento cuando realmente no lo necesitan, y como este tratamiento es inocuo para ellos, bien vale la pena correr ese riesgo.

Sin embargo, si el tratamiento es costoso, invasivo y presenta importantes efectos secundarios, existirá la preocupación de exponer a sujetos sanos a dicho tratamiento, por lo cual se preferirá no equivocarse con ellos y por ende, se optaría por la molécula 4, que garantiza una mayor especificidad, claro está, a costa de una menor sensibilidad.

Como se puede apreciar, la selección de la molécula 2 o 4 dependera de los riesgos y costos asociados al tratamiento de la enfermedad, consideraciones que llevan al objetivo de maximizar la sensibilidad o la especificidad en uno y otro caso.

# Área bajo la curva ROC

Como vimos en la sección anterior, entre más cerca este la curva ROC de la esquina superior izquierda, mejor es el desempeño de la prueba diagnóstica. Sin embargo no siempre es fácil discernir que curva esta más cerca que otra, como lo observamos en el caso de la figura \@ref(fig:rocg3)B. Es necesario entonces tener un valor objetivo de que tan cerca se está de la esquina superior derecha, y para esto se puede usar el área bajo la curva ROC (AUC por sus siglas en ingles). Un clasificador perfecto tendría una curva triangular con un área bajo la curva de 1 (el área total de cuadrado delimitado por 1 de $Sens$ y 1 de $1- Esp$). Así que envés de comparar las curvas gráficamente, se puede comparar sus áreas bajo la curva, que es mucho más fácil. Veamos los valores del área bajo la curva para las 4 moléculas estudiadas anteriormente:

```{r AUCtbl, echo=FALSE}
auc_m1 <- performance(pred1, measure = "auc")@y.values[[1]]
auc_m2 <- performance(pred2, measure = "auc")@y.values[[1]]
auc_m3 <- performance(pred3, measure = "auc")@y.values[[1]]
auc_m4 <- performance(pred4, measure = "auc")@y.values[[1]]
auc_res<-data.frame(molecula=paste0("m",1:4),AUC=c(auc_m1,auc_m2,auc_m3,auc_m4))
AUCkab<-kbl(auc_res[order(auc_res$AUC),],caption="AUC para las 4 moléculas",row.names =F)
kable_styling(AUCkab,"striped",full_width = F,position = "center")
```

Al evaluar el AUC para las cuatro moléculas, vemos que la molécula 3 tiene la mayor área (en concordancia con nuestra previa inspección grafica). También podemos observar que las diferencias en términos de área entre las moléculas 2 y 4 es bastante pequeña (`r abs(auc_m2-auc_m4)`), siendo la molécula 2 aquella con mayor área entre las 2. Sin embargo, para esta diferencia tan pequeña podemos considerar que tienen un AUC similar, validando la decisión del uso de la molécula 2 o 4 basada en el razonamiento de riesgo anteriormente mencionado.


# Bibliografia
[comment]: <> (see https://bookdown.org/yihui/rmarkdown-cookbook/bibliography.html)
