---
title: "Correlación"
author: "Nicolás Molano González"
date: "`r format(Sys.time(), '%d %B, %Y')`"
output:
  bookdown::html_document2: default
bibliography: references.bib  
---

```{r echo=F, message = FALSE, warning =F}
library(pacman)
p_load(mvtnorm)
p_load(tidyverse)
p_load(kableExtra)
p_load(knitr)
p_load(latex2exp)   
p_load(ggrepel)
p_load(magick)
p_load(reshape2)
set.seed(150)
```

# Introducción

Hasta el momento hemos estudiado el comportamiento de una variable aleatoria, su distribución, a realizar cálculos de intervalos de confianza y pruebas de hipótesis para los parámetros de valor esperado y varianza. Sin embargo en la practica muchas veces interesa estudiar no una, sino dos variables simultáneamente. Por ejemplo, interesa estudiar el IMC dependiendo de si el paciente presenta o no un antecedente cardiovascular, la severidad de la enfermedad en función del sexo, o como se comporta el peso en función de la edad. 

Existen tres tipos de combinaciones posibles, de dos variables, dependiendo de su escala:

* Cualitativa vs Cualitativa
* Cualitativa vs Cuantitativa
* Cuantitativa vs Cuantitativa

El tratamiento de las relaciones entre pares de variables cualitativas, se reduce a la exploración de las probabilidades condicionales, tema visto anteriormente en detalle. Ahondaremos en el estudio de las dos restantes posibilidades y empezaremos por el estudio de las relaciones existentes entre pares de variables cuantitativas. Empezaremos nuestro estudio, enfocándonos en la situación a nivel muestral, después exploraremos el contexto teórico de esto a nivel poblacional.

# Representación grafica

Empezaremos con un ejemplo. Un biólogo se encuentra estudiando el peso y la edad en una especie de escarabajos estercoleros determinada. Para este estudio el ha medio el peso y la edad en una muestra de 100 escarabajos. A continuación el investigador presenta los resultados de estas mediciones en un grafico de dispersión.
<center>
```{r dispagewght, echo=FALSE, results = 'asis',fig.width=5, fig.height=4, fig.cap="edad vs peso escarabajos"}
n<-100
age<-runif(n,0,25)
wght<-100+.8*age+rnorm(n,0,4)

z0_aw<-data.frame(age,weight=wght)

z0_aw %>% ggplot(aes(x=age,y=weight))+geom_point()+theme_bw()+
  ylab("weight (mlg)")+xlab("age (days)")
```
</center>

Cada punto en la figura \@ref(fig:dispagewght) representa las mediciones de edad y peso para un escarabajo en particular. En este grafico, se puede apreciar que para edades mayores se observan pesos mayores, lo cual tiene sentido pues a medida que los escarabajos envejecen, estos van creciendo en tamaño. 

Veamos otro ejemplo. En un hospital, se esta estudiando la densidad mineral osea (BMD por sus siglas en ingles) de 200 mujeres. Se ha medido su BMD a través del score T y se ha registrado su edad, a continuación se presentan los resultados.

<center>
```{r dispbmd, echo=FALSE, results = 'asis',fig.width=5, fig.height=4, fig.cap="edad vs BMD"}
n<-200
age<-runif(n,35,85)
bmd<- -0.9 -.015*age+rnorm(n,0,.5)

z0_bmd<-data.frame(age,BMD=bmd)

z0_bmd %>% ggplot(aes(x=age,y=BMD))+geom_point()+theme_bw()+
  ylab("BMD (T-score)")+xlab("age (years)")
```
</center>

Valores del score T bajos se asocian con una baja densidad mineral osea. En este grafico se puede observar que a mayor edad, la BMD disminuye.

Por lo general, el comportamiento de las figuras \@ref(fig:dispagewght) y \@ref(fig:dispbmd) se suele describir como "directamente" o "inversamente" proporcional. Esta descripción aplica para relaciones lineales entre las variables de estudio, pero esto raramente es la norma. A que nos referimos con "comportamientos lineales"? Básicamente, estamos hablando que la relación de las variables de interés puede ser descrita, mas o menos a través de una linea recta (por favor repace los conceptos matemáticos relacionas con funciones lineales en el siguiente [enlace](https://sites.google.com/site/portafoliodeerick26/parcial-2/division-sintetica)

<center>
```{r displin, echo=FALSE, warning =F, results = 'asis',fig.width=8.5, fig.height=4, fig.cap="comportamientos lineales"}
displin<-list()
displin[[1]]<-z0_aw %>% ggplot(aes(x=age,y=weight))+geom_point()+theme_bw()+
   geom_smooth(method = lm, se = FALSE,formula = y ~x)+
  ylab("weight (mlg)")+xlab("age (days)")

displin[[2]]<-z0_bmd %>% ggplot(aes(x=age,y=BMD))+geom_point()+theme_bw()+
  geom_smooth(method = lm, se = FALSE,formula = y ~x)+
  ylab("BMD (T-score)")+xlab("age (years)")
gridExtra::grid.arrange(grobs =displin,nrow=1,ncol=2)
```
</center>

Existen otro tipos de patrones diferentes a los lineales en donde las descripciones de "directamente" o "inversamente" proporcional son insuficientes. Retomemos el ejemplo de los escarabajos. Esta ves el investigador a extendido el periodo de estudio y a incluido mas escarabajos con edades mayores en su tabla de datos. A continuación se presentan los datos actualizados

<center>
```{r dispagewght2, echo=FALSE, results = 'asis',fig.width=5, fig.height=4, fig.cap="edad vs peso escarabajos"}
n<-75
age2<-runif(n,25,45)
wght2<-120+rnorm(n,0,4)

z0_aw2<-rbind(z0_aw,data.frame(age=age2,weight=wght2))

z0_aw2 %>% ggplot(aes(x=age,y=weight))+geom_point()+theme_bw()+
  ylab("weight (mlg)")+xlab("age (days)")
```
</center>

Claramente, una linea recta ya no describe de manera adecuada, la relación entre la edad y el peso. Como interpretaría usted los resultados aquí presentados?

Veamos otro ejemplo. En una ips especializada en enfermedades autoinmunes se han registrado los datos de la edad de inicio de la enfermedad y la duración de la misma en un conjunto de pacientes. Los resultados se presentan a continuación:

<center>
```{r dispAO, echo=FALSE, results = 'asis',fig.width=5, fig.height=4, fig.cap="edad de inicio de la enfermedad vs. duración"}
n<-500
AO<-runif(n,25,65)
z0_AOdur<-data.frame(AO,Dur=NA)
z0_AOdur[z0_AOdur$AO < 35,"Dur"]<-rnorm(length(z0_AOdur[z0_AOdur$AO < 35,"Dur"]),10,4)
z0_AOdur[z0_AOdur$AO >= 35,"Dur"]<-rnorm(length(z0_AOdur[z0_AOdur$AO >= 35,"Dur"]),5,2)
z0_AOdur$Dur[z0_AOdur$Dur<0]<-0
z0_AOdur %>% ggplot(aes(x=AO,y=Dur))+geom_point()+theme_bw()+
  ylab("Duration")+xlab("Age at onset")
```
</center>

Claramente una linea recta no es una descripción adecuada para estos resultados. Como podría explicar usted el comportamiento observado?

Veamos otro ejemplo. En una institución educativa se han seleccionado 150 estudiantes de toda la institución y se les ha medido el peso y se ha registrado su edad. Los resultados se presentan a continuación:

<center>
```{r dispclustw, echo=FALSE, results = 'asis',fig.width=5, fig.height=4, fig.cap="edad vs peso"}
z0_cl1<-data.frame(Age=rnorm(75,10,3),wght=rnorm(75,25,7))
z0_cl2<-data.frame(Age=rnorm(75,16.5,3.5),wght=rnorm(75,70,9))
z0_cl<-rbind(z0_cl1,z0_cl2)

z0_cl %>% ggplot(aes(x=Age,y=wght))+geom_point()+theme_bw()+
  ylab("weight (kg)")+xlab("age (years)")
```
</center>

En este caso una linea recta, o inclusive una curva, no parecen proveer mucha información sobre lo que esta sucediendo. Como podría explicar usted el comportamiento observado?

Terminaremos nuestra exploración de patrones con un ultimo ejemplo. En otra especie de escarabajos el investigador ha realizado el mismo estudio: peso y edad. Los resultados se presentan a continuación:

<center>
```{r dispagewght3, echo=FALSE, results = 'asis',fig.width=5, fig.height=4, fig.cap="edad vs peso escarabajos, nueva especie"}
n<-500
age<-runif(n,0,25)
wght<-100+.8*age+rnorm(n,0,0.5+0.23*age)

z0_aw<-data.frame(age,weight=wght)

z0_aw %>% ggplot(aes(x=age,y=weight))+geom_point()+theme_bw()+
  ylab("weight (mlg)")+xlab("age (days)")
```
</center>

Ademas de una clara tendencia lineal, algo mas esta ocurriendo, algo que en los casos anteriores no habíamos visto antes. Como podría explicar usted el comportamiento observado?

En este punto, debería ser claro que las posibles relaciones existentes entre un par de variables cuantitativas van mas allá de un simple "directamente" o "inversamente" proporcional.

# Correlación

A continuación estudiaremos la correlación. La correlación es un parámetro poblacional, sin embargo, estudiaremos primero su estimador, la correlación muestral y posteriormente veremos como se comporta el parámetro a nivel poblacional.

Definición

* La correlación, denotada por la letra griega $\rho$ (rho), indica la fuerza y la dirección de una relación lineal y proporcionalidad entre dos variables aleatorias.

Veamos como se comportan los datos para diferentes valores para el parámetro de correlación:

<center>
```{r corsim, echo=FALSE, results = 'asis',fig.width=5, fig.height=5, fig.cap="datos simulados para diferentes correlaciones"}

n<-100
my_mean<-c(25,65)
mycors<-seq(-1,1,by=.25)

data_list<-list()

sd_vec<-c(5,7)
for(i in seq_along(mycors)){
  temp_cor<-matrix(c(1,mycors[i],
                     mycors[i],1),
                   byrow = T,ncol=2)
  V<-sd_vec %*% t(sd_vec) *temp_cor
  data_list[[i]]<-data.frame(rmvnorm(n,mean=my_mean,sigma=V),cor=mycors[i])
}

z0_cor<-data_list %>% reduce(rbind) %>% as.data.frame()
colnames(z0_cor)[1:2]<-c("X","Y")
z0_cor$cor<-factor(z0_cor$cor,labels = paste0("list(rho == ",mycors,")"))

z0_cor %>% ggplot(aes(x=X,y=Y))+
  geom_point()+geom_smooth(method = lm, se = FALSE,formula = y ~x)+
  facet_wrap(~cor,labeller = label_parsed)+
  theme_bw()

```
</center>

Lo primero que debemos destacar es que la correlación toma valores entre $-1$ y $1$. Podría usted describir cual es el efecto del valor de la correlación sobre el comportamiento de las dos variables?

Vemos que el signo de la correlación se asocia con el signo de la pendiente de la recta que mejor describe a los datos. También podemos observar que, a medida que el valor de la correlación se aproxima a 1 (o -1) los puntos tienden a estar cada vez mas próximos a la linea recta, de tal forma que cuando el valor de la correlación es exactamente 1 o -1, todos los puntos caen de manera exacta sobre la linea recta.

La definición de correlación hace énfasis en que la relación evaluada se enfoca en patrones lineales. Veamos algunos ejemplos de datos con relaciones intrínsecamente no lineales:

<center>
```{r corsim2, echo=FALSE, results = 'asis',fig.width=8, fig.height=8, fig.cap="datos no lineales simulados"}
source("plot_r.R")
plot_r(r = 0.7, n = 250)
```
</center>

En la figura \@ref(fig:corsim2) todos los datos poseen un valor de correlación de $0.7$, sin embargo, es claro que las relaciones no se ajustan a un patrón lineal en ningún caso. Aun mas, es posible obtener valores de correlación de $0$ y aun así existir relaciones no lineales entre las variables 

<center>
```{r corsim3, echo=FALSE, results = 'asis',fig.width=8, fig.height=8, fig.cap="datos no lineales simulados, correlacion de 0"}
source("plot_r.R")
plot_r(r = 0, n = 250)
```
</center>

Es un error común pensar que un valor de correlación igual a 0 implica automáticamente una falta de relación discernible entre las variables de estudio. Lo cierto es que no es adecuado fiarse del valor de la correlación. Es necesario inspeccionar el diagrama de dispersión para poder confiar en el valor de la correlación.

En conclusión, la correlación es útil e informativa _**si y solamente si**_ el comportamiento de las variables sigue una función lineal. En caso contrario, la correlación carece de un sentido propio.
