---
title: "cross_ref_test2"
author: "Nicolás Molano Gonzalez"
date: "18 de Septiembre de 2018"
output: 
  html_document:
  fig_caption: true
---
  
```{r number_figures, echo=FALSE}
# This is a knitr hook to enable figure and table captions
# number figures
# from http://stackoverflow.com/a/18672268/1036500
library("knitr")
tn = local({
  i = 0
  function(x) {
    i <<- i + 1
    paste("<table><caption>", 'Figura ', i, ': ', x, "</caption><colgroup><col width='100'></col></colgroup><thead><tr class='header'></tr></thead><tbody></tbody></table><p>", sep = '')
  }
})
knit_hooks$set(fig.cap = function(before, options, envir) {
  if(!before)
    tn(options$fig.cap)
})
default_output_hook = knit_hooks$get("output")
knit_hooks$set(output = function(x, options) {
  if (is.null(options$fig.cap) == F)  
    x
  else
    default_output_hook(x,options)
})

# number tables
# from http://stackoverflow.com/a/18672268/1036500
to = local({
  i = 0
  function(x) {
    i <<- i + 1
    paste("<table><caption>", 'Tabla ', i, ': ', x, "</caption><colgroup><col width='100'></col></colgroup><thead><tr class='header'></tr></thead><tbody></tbody></table><p>", sep = '')
  }
})
knit_hooks$set(tab.cap = function(before, options, envir) {
  if(!before)
    to(options$tab.cap)
})
default_output_hook = knit_hooks$get("output")
knit_hooks$set(output = function(x, options) {
  if (is.null(options$tab.cap) == F)  
    x
  else
    default_output_hook(x,options)
})
```

```{r setup, echo=FALSE, message=FALSE}
library(pacman)
p_load(tidyverse)
p_load(knitr)
p_load(kfigr)
p_load(kableExtra)
opts_chunk$set(message=FALSE, warning=FALSE)
```

# Formulas de intervalos de confianza
## Intervalo de confianza para el valor esperado
La formula del intervalo de confianza para el valor esperado es la siguiente:

$$\Bigg( \bar{X}-t_{n-1,1-\frac{\alpha}{2}}\times\frac{S}{\sqrt{n}},\bar{X}-t_{n-1,\frac{\alpha}{2}}\times\frac{S}{\sqrt{n}}\Bigg)$$

Donde:

* $\bar{X}$ es el promedio calculado con la muestra.
* $S$ es la desviación estándar calculada con la muestra.
* $n$ es el tamaño de la muestra y $\sqrt{n}$ su raíz cuadrada.
* $t_{n-1,\frac{\alpha}{2}}$ es el cuantil $\frac{\alpha}{2}$ de la distribución $T$ con $n-1$ grados de libertad.
* $t_{n-1,1-\frac{\alpha}{2}}$ es el cuantil $1-\frac{\alpha}{2}$ de la distribución $T$ con $n-1$ grados de libertad.

Por ejemplo en la `r figr('tdensity', TRUE, type="figure")` se muestran los cuantiles $t_{70,0.025}=-1.994$ y $t_{70,0.975}=1.994$ para una distribución $T$ con $70$ grados de libertad. Es importante entender que el parametro grados de libertad cambia la forma de la curva, como se puede apreciar en la figura 

```{r tdensity, echo=F, fig.width=14, fig.height=4, anchor="figure", fig.cap="Desnidad de la distribucion T"}
p1<-ggplot(data = data.frame(x = c(-5, 5)), aes(x)) +
  stat_function(fun = dt, args = list(df = 70))+ylab("f(t)")+
  geom_segment(aes(x=qt(.975,70),xend=qt(.975,70),y=0,yend=dt(qt(.975,70),70)))+
  geom_segment(aes(x=qt(.025,70),xend=qt(.025,70),y=0,yend=dt(qt(.025,70),70)))+
  scale_x_continuous("t", round(c(-5,qt(1-.975,70),0,qt(.975,70),5),3), limits=c(-5,5))+
  annotate("segment", x = c(-2.2,2.2,0), xend = c(-3.8,3.8,2), 
           y = c(0.02,0.02,.3), yend = c(.16,.16,.35), colour = "red", size=1, alpha=0.6, arrow=arrow())+
  stat_function(fun = dt, args = list(df = 70),
                xlim = c(qt(.975,70),5),
                geom = "area",fill="red",alpha=0.5)+
  stat_function(fun = dt, args = list(df = 70),
                xlim = c(-5,qt(.025,70)),
                geom = "area",fill="red",alpha=0.5)+
  annotate("text", x = c(-3.8,3.8,2.7), y = c(0.17,0.17,.37), 
           label = c("list(P(T[70] > -1.994)==0.025)", "list(P(T[70] < 1.994)==0.025)","P(list(-1.994 < T[70])< 1.994)==0.95"),parse=T , size=4 , fontface="bold")+
  theme_bw()

p2<-ggplot(data = data.frame(x = c(-3, 3)), aes(x)) +
  stat_function(fun = dt, args = list(df = 70),color="blue")+ylab("f(t)")+xlab("t")+
  stat_function(fun = dt, args = list(df = 35),color="green")+
  stat_function(fun = dt, args = list(df = 10),color="orange")+
  stat_function(fun = dt, args = list(df = 5),color="red")+
  annotate("text", x = rep(1.7,4), y = seq(.39,.31,length.out = 4), 
           label = paste0("GL = ",c(70,35,10,5)) , size=4 , 
           color=c("blue","green","orange","red"))+
  theme_bw()
gridExtra::grid.arrange(grobs =list(p1,p2),nrow=1,ncol=2)
```

En la `r figr('tdensity', TRUE, type="figure")` se puede observar que al cambiar la forma de la curva, el valor de los cuantiles cambia también, como se puede apreciar en la tabla `r figr('cuantil_t', F, type="table")` 

```{r cuantil_t, echo=FALSE, results = 'asis', anchor="table",tab.cap="Cuantil 0.05 en la distribucion T con diferentes grados de libertad (GL)", tab.align='center'}
t1<-kable(data.frame(GL=c(70,35,10,5),t_0.05=qt(.05,c(70,35,10,5))))
kable_styling(t1,"striped", position = "center")
```
