---
title: "Funciones de Densidad y Cuantiles"
author: "Nicolás Molano Gonzalez"
date: "`r format(Sys.time(), '%d %B, %Y')`"
output:
  bookdown::html_document2: default
bibliography: references.bib  
---

```{r echo=F, message = FALSE, warning =F}
library(datasets)
library(tidyverse)
library(kableExtra)
library(knitr)
library(MASS)
library(boot)
library(carData)
library(latex2exp)   

set.seed(150)
```

# Funciones de Densidad y Variables Aleatorias.

En clase vimos como ejemplo el siguiente grafico

```{r fdmw, echo=FALSE, results = 'asis',fig.width=8, fig.height=4, fig.cap="Distribucion de peso para hombres y mujeres"}
mf<-55
mm<-70
sdf<-8
sdm<-12
weight_lim<-c(30, 110)
p1<-ggplot(data = data.frame(weight = weight_lim), aes(weight)) +
  stat_function(fun = dnorm, n = 101, args = list(mean = mm, sd = sdm),color=1) +
  stat_function(fun = dnorm, n = 101, args = list(mean = mf, sd = sdf),color=2) +
  ylab("f(weight)") + scale_x_continuous(breaks=seq(weight_lim[1],weight_lim[2], by=5)) + 
  annotate("text", x = c(65,80), y = c(.04,.03), 
           label = c("Female","Male") , size=4 , 
           color=c("red","black"))+
  theme_bw()
p1
```

De donde se concluye que por ejemplo, los hombres pesan en general mas que las mujeres y que los pesos de los hombres son mas variables que los pesos de las mujeres. Estas curvas se denominan funciones de densidad y representan la forma en que se distribuyen los diferentes valores de una variable en una poblacion, en este caso la variable es el peso y las poblaciones son los diferentes sexos.

Estas curvas se usan para calcular probabilidades. Los conjuntos a los cuales medimos probabilidades son segmentos de recta definidos como $x\leq 5$, $x< 4$, $x \ge 10$, $x>15$, $2<x <10$, $-3\leq x <15$, etc. Usted deberia comprender como se representan estas desigualdades en el conjunto de los numeros reales (ver <https://www.fca.unl.edu.ar/Limite/1.2%20Intervalo.htm>). 

Por ejemplo, calcularemos la probabilidad de observar pesos entre 50 y 70 en ambos sexos:

```{r fdmwP1,echo=FALSE, results = 'asis',fig.width=8, fig.height=6, fig.cap="Probabilidad de peso entre 50 y 70"}
xrange<-c(50,70)
p11<-p1+geom_segment(aes(x=xrange,xend=xrange,y=0,yend=dnorm(c(50,70),mf,sdf)),linetype=2)+
  stat_function(fun = dnorm, args = list(mean = mf,sd=sdf),
                xlim =xrange,
                geom = "area",fill="red",alpha=0.5)+
  annotate("segment", x = c(55), xend = c(40), 
           y = c(0.03), yend = c(.04), colour = "red", size=1, alpha=0.6, arrow=arrow(length = unit(0.07, "npc")))+
  annotate("text", x = 38, y = .044, 
           label = "P(list(50 <Weight)<70)==0.746",parse=T , size=3 , fontface="bold")+
  ggtitle("A) Probabilidad de peso entre 50 y 70 para F")
p12<-p1+geom_segment(aes(x=xrange,xend=xrange,y=0,yend=dnorm(xrange,mm,sdm)),linetype=2)+
  stat_function(fun = dnorm, args = list(mean = mm,sd=sdm),
                xlim =xrange,
                geom = "area",fill="grey",alpha=0.5)+
  annotate("segment", x = c(62.5), xend = c(75), 
           y = c(0.015), yend = c(.04), colour = "black", size=1, alpha=0.6, arrow=arrow(length = unit(0.07, "npc")))+
  annotate("text", x = 80, y = .044, 
           label = "P(list(50 <Weight)<70)==0.452",parse=T , size=3 , fontface="bold")+
  ggtitle("B) Probabilidad de peso entre 50 y 70 para M")
gridExtra::grid.arrange(grobs =list(p11,p12),nrow=2,ncol=1)
```

Las areas bajo la curva se calculan mediante la operacion integracion (ver <http://hyperphysics.phy-astr.gsu.edu/hbasees/integ.html>).

Sea $f_F(x)$ la funcion de densidad del peso de las mujeres y $f_M(x)$ la funcion de densidad del peso de los hombres. Estas funciones tienen las siguientes formulas:

$$f_F(x)=\frac{1}{\sqrt{2\pi8^2}}exp\left(\frac{-(x-55)^2}{8^2}\right)$$
$$f_M(x)=\frac{1}{\sqrt{2\pi12^2}}exp\left(\frac{-(x-70)^2}{12^2}\right)$$
Estas son solo funciones matematicas como por ejemplo $f(x)=10+15x$ o$f(x)=x^2$.

Ahora, definimos las variables aleatorias $W_F$ y $W_M$ como los pesos de hombres y mujeres respectivamente. Entonces 
$$P(50<W_F<70)=\int_{50}^{70}f_F(x)dx=0.746$$
$$P(50<W_M<70)=\int_{50}^{70}f_M(x)dx=0.452$$
Donde $P(50<W_F<70)$ y $P(50<W_M<70)$ denotan simplmente la probabilidad de observar pesos entre 50 y 70 para mujeres y hombres respectivamente.

El termino variable aleatoria (nombradas con letras mayusculas como $W_F$ y $W_m$) simplemente hace referencia a una variable, la cual posee un rango de posibles valores y una funcion de densidad asociada.

Notese que, segun lo dicho anteriormente, la probabilidad de observar pesos entre 50 y 70 es menor en los hombres, lo caul se asocia a una mayor variablidad de los pesos en este grupo, en comparacion con las mujreres.

Otro tipo de calculos son por ejemplo $P(W_F < 45)$ o $P(W_M>90)$

```{r fdmwP2,echo=FALSE, results = 'asis',fig.width=8, fig.height=4, fig.cap="Probabilidad de peso \"menor que\" y \"mayor que\""}
xrange<-c(45,90)
p11<-p1+geom_segment(aes(x=xrange,xend=xrange,y=c(0,0),yend=c(dnorm(xrange[1],mf,sdf),dnorm(xrange[2],mm,sdm))),linetype=2,col=2:1)+
  stat_function(fun = dnorm, args = list(mean = mf,sd=sdf),
                xlim = c(weight_lim[1],xrange[1]),
                geom = "area",fill="red",alpha=0.5)+
  stat_function(fun = dnorm, args = list(mean = mm,sd=sdm),
                xlim = c(xrange[2],weight_lim[2]),
                geom = "area",fill="grey",alpha=0.5)+
  annotate("segment", x = c(40), xend = c(35), 
           y = c(0.005), yend = c(.018), colour = "red", size=1, alpha=0.6, arrow=arrow(length = unit(0.07, "npc")))+
  annotate("segment", x = c(92.5), xend = c(95), 
           y = c(0.0025), yend = c(.0125), colour = "black", size=1, alpha=0.6, arrow=arrow(length = unit(0.07, "npc")))+
  annotate("text", x = 35, y = .02, 
           label = "P(W[F]<45)==0.11",parse=T , size=3 , fontface="bold")+
  annotate("text", x = 94, y = .015, 
           label = "P(W[M]>90)==0.048",parse=T , size=3 , fontface="bold")
p11
```

Lo anterior se escribe en símbolos de integración como

$$P(W_F<45)=\int_{-\infty}^{45}f_F(x)dx=0.11$$
$$P(W_M>90)=\int_{90}^{\infty}f_M(x)dx=0.048$$

$P(W_F<45)=0.11$ se interpreta de la siguiente forma: "11% de las mujeres tienen pesos menores a 45kg" o "la probabilidad de observar mujeres con pesos menores a 45kg es de 11%".

De forma similar, $P(W_M>90)=0.048$, significa que 4.8% de los hombres tienen pesos mayores a 90Kg o que la probabilidad de observar hombres con pesos mayores a 90kg es de 4.8%.

$$P(50<W_M<70)=0.452$$ Significaría que 45.2% de los hombres tiene pesos entre 50 y 70 o que la probabilidad de observar hombres con pesos entre 50 y 70 es de 45.2%

En base a esta información es claro que $P(W_F >45)=1-P(W_F<45)$  y de manera similar $P(W_M<90)=1-P(W_M>90)$. Esto se debe al aplicar la regla del complemento, vista anteriormente.

```{r fdmwP3,echo=FALSE, results = 'asis',fig.width=8, fig.height=6, fig.cap="Probabilidad del complemento"}
p11<-p1+geom_segment(aes(x=xrange[1],xend=xrange[1],y=c(0),yend=c(dnorm(xrange[1],mf,sdf))),linetype=2,col=2)+
  stat_function(fun = dnorm, args = list(mean = mf,sd=sdf),
                xlim = c(weight_lim[1],xrange[1]),
                geom = "area",fill="red",alpha=0.5)+
  stat_function(fun = dnorm, args = list(mean = mf,sd=sdf),
                xlim = c(xrange[1],weight_lim[2]),
                geom = "area",fill="#CC3366",alpha=0.5)+
  annotate("segment", x = c(40), xend = c(35), 
           y = c(0.005), yend = c(.018), colour = "red", size=1, alpha=0.6, arrow=arrow(length = unit(0.07, "npc")))+
  annotate("segment", x = c(55), xend = c(80), 
           y = c(.035), yend = c(.04), colour = "#CC3366", size=1, alpha=0.6, arrow=arrow(length = unit(0.07, "npc")))+
  annotate("text", x = 35, y = .02, 
           label = "P(W[F]<45)==0.11",parse=T , size=3 , fontface="bold")+
  annotate("text", x = 94, y = .04, 
           label = "list(P(W[F]>45)==1-0.11)==0.89",parse=T , size=3 , fontface="bold")+
  ggtitle(expression(list(P(W[F]>45)==1-0.11)==0.89))
p12<-p1+geom_segment(aes(x=xrange[2],xend=xrange[2],y=c(0),yend=c(dnorm(xrange[2],mm,sdm))),linetype=2,col=1)+
  stat_function(fun = dnorm, args = list(mean = mm,sd=sdm),
                xlim = c(weight_lim[2],xrange[2]),
                geom = "area",fill="grey",alpha=0.5)+
  stat_function(fun = dnorm, args = list(mean = mm,sd=sdm),
                xlim = c(weight_lim[1],xrange[2]),
                geom = "area",fill="#444444",alpha=0.5)+
  annotate("segment", x = c(92.5), xend = c(95), 
           y = c(0.0025), yend = c(.0125), colour = "black", size=1, alpha=0.6, arrow=arrow(length = unit(0.07, "npc")))+
  annotate("segment", x = c(70), xend = c(75), 
           y = c(.025), yend = c(.04), colour = "#444444", size=1, alpha=0.6, arrow=arrow(length = unit(0.07, "npc")))+
  annotate("text", x = 94, y = .015, 
           label = "P(W[M]>90)==0.048",parse=T , size=3 , fontface="bold")+
  annotate("text", x = 83, y = .043, 
           label = "list(P(W[M]<90)==1-0.048)==0.952",parse=T , size=3 , fontface="bold")+
  ggtitle(expression(list(P(W[M]>90)==1-0.048)==0.952))
gridExtra::grid.arrange(grobs =list(p11,p12),nrow=2,ncol=1)
```

# Cuantiles

Una vez entendido el concepto de funciones de densidad y de como se calculan las probabilidades como áreas bajo la curva, se puede introducir el concepto de cuantil. La idea es determinar cantidades de la variable aleatoria que acumulan cierta cantidad de probabilidad.

Retomemos el ejemplo del peso y concentrémonos solamente en la distribución del peso de las mujeres. Queremos encontrar el valor de peso $q$ tal que $P(W_F<q)=0.25$. Es decir que queremos encontrar un valor de peso $q$ tal que el 25% de las mujeres tiene pesos menores a este valor.

```{r qgraph1, echo=FALSE, results = 'asis',fig.width=8, fig.height=4, fig.cap="Distribucion de peso para hombres y mujeres"}
xlabels <- c("30","40","q=?","60","70","80","90","100","110")
pf<-ggplot(data = data.frame(weight = weight_lim), aes(weight)) +
  stat_function(fun = dnorm, n = 101, args = list(mean = mf, sd = sdf),color=2) +
  geom_segment(aes(x=50,xend=50,y=c(0),yend=c(dnorm(50,mf,sdf))),linetype=2,col=2)+
  stat_function(fun = dnorm, args = list(mean = mf,sd=sdf),
                xlim = c(weight_lim[1],50),
                geom = "area",fill="red",alpha=0.5)+
  ylab("f(weight)") + scale_x_continuous(breaks=seq(weight_lim[1],weight_lim[2], by=10),
                                         labels= xlabels) + 
  annotate("segment", x = c(45), xend = c(40), 
           y = c(0.01), yend = c(.03), colour = "red", size=1, alpha=0.6, arrow=arrow(length = unit(0.07, "npc")))+
  annotate("text", x = 36, y = .033, 
           label = "P(X>q)==0.25",parse=T , size=5 , fontface="bold")+
  theme_bw()
pf
```
En la gráfica se puede apreciar que q=50. Se dice que el 50kg es el cuantil 0.25

## Definición de cuantil

Se define el **cuantil p** como $q_p$ tal que

$$P(X<q_p)=p$$

Donde $X$ es una variable aleatoria cualquiera.

```{r qgraph2, echo=FALSE, results = 'asis',fig.width=8, fig.height=4, fig.cap="Definicion de cuantil"}
xlabels <- expression(
  "30",
  "40",
  q[p],
  "60","70","80","90"
)
pf<-ggplot(data = data.frame(weight = c(30,90)), aes(weight)) +
  stat_function(fun = dnorm, n = 101, args = list(mean = mf, sd = sdf),color=2) +
  geom_segment(aes(x=50,xend=50,y=c(0),yend=c(dnorm(50,mf,sdf))),linetype=2,col=2)+
  stat_function(fun = dnorm, args = list(mean = mf,sd=sdf),
                xlim = c(30,50),
                geom = "area",fill="red",alpha=0.5)+
  ylab("f(weight)") + scale_x_continuous("t", c(30,40,50,60,70,80,90), 
                     limits=c(30,90), 
                     labels= xlabels) + 
  annotate("segment", x = c(45), xend = c(40), 
           y = c(0.01), yend = c(.03), colour = "red", size=1, alpha=0.6, arrow=arrow(length = unit(0.07, "npc")))+
  annotate("text", x = 35, y = .033, 
           label = "P(X>q[p])==p",parse=T , size=5 , fontface="bold")+
  theme_bw()
pf
```

Esta vez queremos encontrar valores de la variable de interés que acumulen $p$ de probabilidad por debajo de $q$.

## Ejemplo

Se tiene la siguiente información:

* $P(W_F<44.74)=0.1$
* $P(W_F<48.28)=0.2$
* $P(W_F<50.80)=0.3$
* $P(W_F<52.97)=0.4$
* $P(W_F<55.00)=0.5$

Cual es el valor del cuantil $q_{0.3}$?

Solucion: $q_{0.3}=50.80$ ya que $P(W_F<50.80)=0.3$