---
title: "Funciones de Densidad y Cuantiles"
author: "Nicolás Molano Gonzalez"
date: "07 de Marzo de 2019"
output: 
  html_document:
    fig_caption: true
---
```{r echo=F, message = FALSE, warning =F}
library(datasets)
library(tidyverse)
library(kableExtra)
library(knitr)
library(MASS)
library(boot)
library(carData)   

set.seed(150)
```

#Funciones de Densidad y Variables Aleatorias.

En clase vimos como ejemplo el siguiente grafico

```{r echo=FALSE, results = 'asis'}
p1<-ggplot(data = data.frame(weight = c(30, 110)), aes(weight)) +
  stat_function(fun = dnorm, n = 101, args = list(mean = 70, sd = 12),color=1) +
  stat_function(fun = dnorm, n = 101, args = list(mean = 55, sd = 8),color=2) +
  ylab("f(weight)") + scale_x_continuous(breaks=seq(30,110, by=5)) + 
  annotate("text", x = c(65,80), y = c(.04,.03), 
           label = c("Female","Male") , size=4 , 
           color=c("red","black"))+
  theme_bw()
p1
```

De donde se concluye que por ejemplo, los hombres pesan en general mas que las mujeres y que los pesos de los hombres son mas variables que los pesos de las mujeres. Estas curvas se denominan funciones de densidad y representan la forma en que se distribuyen los diferentes valores de una variable en una poblacion, en este caso la variable es el peso y las poblaciones son los diferentes sexos.

Estas curvas se usan para calcular probabilidades. Los conjuntos a los cuales medimos probabilidades son segmentos de recta definidos como $x\leq 5$, $x< 4$, $x \ge 10$, $x>15$, $2<x <10$, $-3\leq x <15$, etc. Usted deberia comprender como se representan estas desigualdades en el conjunto de los numeros reales (ver <https://www.fca.unl.edu.ar/Limite/1.2%20Intervalo.htm>). 

Por ejemplo, calcularemos la probabilidad de observar pesos entre 50 y 70 en ambos sexos:

```{r echo=FALSE, results = 'asis'}
xrange<-c(50,70)
p11<-p1+geom_segment(aes(x=xrange,xend=xrange,y=0,yend=dnorm(c(50,70),55,8)),linetype=2)+
  stat_function(fun = dnorm, args = list(mean = 55,sd=8),
                xlim = c(50,70),
                geom = "area",fill="red",alpha=0.5)+
  annotate("segment", x = c(55), xend = c(40), 
           y = c(0.03), yend = c(.04), colour = "red", size=1, alpha=0.6, arrow=arrow(length = unit(0.07, "npc")))+
  annotate("text", x = 38, y = .044, 
           label = "P(list(50 <Weight)<70)==0.746",parse=T , size=3 , fontface="bold")
p12<-p1+geom_segment(aes(x=c(50,70),xend=c(50,70),y=0,yend=dnorm(c(50,70),70,12)),linetype=2)+
  stat_function(fun = dnorm, args = list(mean = 70,sd=12),
                xlim = c(50,70),
                geom = "area",fill="grey",alpha=0.5)+
  annotate("segment", x = c(62.5), xend = c(75), 
           y = c(0.015), yend = c(.04), colour = "black", size=1, alpha=0.6, arrow=arrow(length = unit(0.07, "npc")))+
  annotate("text", x = 80, y = .044, 
           label = "P(list(50 <Weight)<70)==0.452",parse=T , size=3 , fontface="bold")
gridExtra::grid.arrange(grobs =list(p11,p12),nrow=2,ncol=1)
```

Las areas bajo la curva se calculan mediante la operacion integracion (ver <http://hyperphysics.phy-astr.gsu.edu/hbasees/integ.html>).

Sea $f_F(x)$ la funcion de densidad del peso de las mujeres y $f_M(x)$ la funcion de densidad del peso de los hombres. Estas funciones tienen las siguientes formulas:

$$f_F(x)=\frac{1}{\sqrt{2\pi8^2}}exp\left(\frac{-(x-55)^2}{8^2}\right)$$
$$f_M(x)=\frac{1}{\sqrt{2\pi12^2}}exp\left(\frac{-(x-70)^2}{12^2}\right)$$
Estas son solo funciones matematicas como por ejemplo $f(x)=10+15x$ o$f(x)=x^2$.

Ahora, definimos las variables aleatorias $W_F$ y $W_M$ como los pesos de hombres y mujeres respectivamente. Entonces 
$$P(50<W_F<70)=\int_{50}^{70}f_F(x)dx=0.746$$
$$P(50<W_M<70)=\int_{50}^{70}f_M(x)dx=0.452$$
Donde $P(50<W_F<70)$ y $P(50<W_M<70)$ denotan simplmente la probabilidad de observar pesos entre 50 y 70 para mujeres y hombres respectivamente.

El termino variable aleatoria (nombradas con letras mayusculas como $W_F$ y $W_m$) simplemente hace referencia a una variable, la cual posee un rango de posibles valores y una funcion de densidad asociada.

Notese que, segun lo dicho anteriormente, la probabilidad de observar pesos entre 50 y 70 es menor en los hombres, lo caul se asocia a una mayor variablidad de los pesos en este grupo, en comparacion con las mujreres.

Otro tipo de calculos son por ejemplo $P(W_F < 45)$ o $P(W_M>90)$
