---
title: "Ejercicios de regresión"
author: "Nicolás Molano Gonzalez"
date: "6 de Noviembre de 2018"
output: 
  html_document:
    fig_caption: true
---
```{r echo=F, message = FALSE, warning =F}
library(pacman)
library(tidyverse)
p_load(MASS)
p_load(datasets)
p_load("HSAUR")
p_load("car")
p_load(ggbeeswarm)
p_load(latex2exp)
p_load(kableExtra)
p_load(knitr)
p_load(boot)
tex2markdown <- function(texstring) {
  writeLines(text = texstring,
             con = myfile <- tempfile(fileext = ".tex"))
  texfile <- pandoc(input = myfile, format = "html")
  cat(readLines(texfile), sep = "\n")
  unlink(c(myfile, texfile))
}
```

#Ejercicio 1
Un estudiante de veterinaria ha hecho un estudio sobre la relación entre el peso corporal (Bwt por sus siglas en ingles) y el peso del corazón (Hwt). Para esto se midieron las variables Bwt, Hwt (ambas en kg) y el sexo de 144 gatos. A continuación se presentan las estadísticas descriptivas de las tres variables: 
```{r , echo=F}
data("cats")
cats%>%summary
```

Para estudiar la relación entre Hwt y Bwt, se plantea el siguiente modelo de regresión:
$$E(Hwt|Bwt=x)=\beta_0+\beta_1x$$
A continuación se presentan los resultados de ajustar el modelo de regresión:
```{r , echo=F, fig.width=6, fig.height=4}
cats%>%ggplot(aes(x=Bwt,y=Hwt)) + geom_point()+
  geom_smooth(method = "lm",formula=y~x,se = F)+
  scale_x_continuous(limits=c(0,4))+theme_bw()
```
```{r , echo=F}
m0_cats<-lm(Hwt~Bwt,data=cats)
summary(m0_cats)
```
A continuación se presentan las pruebas de hipótesis para validar los supuestos del modelo:
```{r , echo=F}
m0_cats%>%{data.frame(Info="p-value",Shapiro.Wilk=shapiro.test(residuals(.))$p.value,Non_constant_Variance=ncvTest(.)$p)}
```
En base a la información anterior responda las siguientes preguntas:

1. Cual es el valor estimado del intercepto?
2. Interprete el valor estimado del intercepto.
3. En base a la información dada, se puede rechazar la hipótesis nula $H_0:\beta_0=0$? Que implicaciones tiene este resultado?
4. Cual es el valor estimado de la pendiente?
5. Interprete el valor estimado de la pendiente.
6. En base a la información dada, se puede rechazar la hipótesis nula $H_0:\beta_1=0$?
7. En base a la respuesta de la pregunta anterior, existe una relación entre Hwt y Bwt?
8. Que estadístico se usa para cuantificar la magnitud de la asociación entre Hwt y Bwt?
9. Cual es el valor del estadístico $R^2$?
10. Interprete el valor del estadístico $R^2$.
11. Se cumple el supuesto de normalidad condicional?
12. Se cumple el supuesto de homocedasticidad?

En segunda instancia se ajusta el siguiente modelo:
$$E(Hwt|Bwt=x)=\beta_0+\beta_1(x-\overline{Bwt})=\beta_0+\beta_1(x-2.724)$$
Donde $\overline{Bwt}=2.724$ es el promedio de Bwt observado. El gráfico de dispersión se ve ahora así:
```{r , echo=F, fig.width=6, fig.height=4}
cats%>%ggplot(aes(x=Bwt-2.724,y=Hwt)) + geom_point()+
  geom_smooth(method = "lm",formula=y~x,se = F)+
  xlab("Bwt-2.724")+
  geom_vline(xintercept=0, colour=1)+theme_bw()
```

A continuación se presentan los resultados de ajustar el segundo modelo de regresión:
```{r , echo=F}
m1_cats<-lm(Hwt~I(Bwt-2.724),data=cats)
summary(m1_cats)
```

A continuación se presentan las pruebas de hipótesis para validar los supuestos del segundo modelo:
```{r , echo=F}
m1_cats%>%{data.frame(Info="p-value",Shapiro.Wilk=shapiro.test(residuals(.))$p.value,Non_constant_Variance=ncvTest(.)$p)}
```

* Que valores de los estimadores cambiaron con respecto al primer modelo?
* Como se interpreta ahora el parámetro $\beta_0$?

#Ejercicio 2

En el mismo contexto del estudio anterior, el investigador nota que existen diferencias importantes en la variable Hwt con respecto al sexo de los gatos, como se puede apreciar a continuación:

```{r , echo=F, fig.width=6, fig.height=4}
cats%>%ggplot(aes(x=Sex,y=Hwt))+
  geom_boxplot()+
 geom_beeswarm(priority='density',cex=2.5)+theme_bw()
```

Para estudiar esta relación con mayor detalle, el investigador propone el siguiente sistema de codificación para la variable Sex:
```{r echo=FALSE, results = 'asis', message=FALSE}
textable<-"
\\begin{table}[]
\\begin{tabular}{|l|l|}
Sex  & $S_M$ \\\\ \\hline
 F   & 0 \\\\
 M   & 1 \\hline
\\end{tabular}
\\end{table}
"
tex2markdown(textable)
```
Escriba el modelo global para esta situación:

* $E(Hwt|Sex)=$

Escriba los modelos particulares:

* $E(Hwt|Sex=F)=$
* $E(Hwt|Sex=M)=$

Despeje los parámetros del modelo en términos de esperanzas condicionales:

* $\beta_0=$
* $\beta_1=$

En el boxplot donde ubicaría los valores de $\beta_0$ y $\beta_1$?

A continuación se presentan los resultados de ajustar el modelo de regresión:
```{r , echo=F}
m2_cats<-lm(Hwt~Sex,data=cats)
summary(m2_cats)
m2_cats%>%{data.frame(Info="p-value",Shapiro.Wilk=shapiro.test(residuals(.))$p.value,Non_constant_Variance=ncvTest(.)$p)}
```
En base a la información anterior responda las siguientes preguntas:

1. Cual es el valor estimado del intercepto?
2. Interprete el valor estimado del intercepto.
3. En base a la información dada, se puede rechazar la hipótesis nula $H_0:\beta_0=0$? Que implicaciones tiene este resultado?
4. Cual es el valor estimado de $\beta_1$?
5. Interprete el valor estimado de $\beta_1$.
6. En base a la información dada, se puede rechazar la hipótesis nula $H_0:\beta_1=0$?
7. Cual es el valor del p-valor del ANOVA?
8. En base a la respuesta de la pregunta anterior, existe una relación entre Hwt y Sex?
9. Que estadístico se usa para cuantificar la magnitud de la asociación entre Hwt y Sex?
10. Cual es el valor del estadístico $R^2$?
11. Interprete el valor del estadístico $R^2$.
12. Se cumple el supuesto de normalidad condicional?
13. Se cumple el supuesto de homocedasticidad?

#Ejercicio 3

79 Muestras de orina fueron analizadas en un intento de determinar  si ciertos parámetros fisicoquímicos de la orina pueden estar relacionados con la formación de cristales de oxalato de calcio. A continuación presentamos la estadística descriptiva de las variables del estudio.

```{r , echo=F}
data("urine")
urine$r<-factor(urine$r)
urine%>%summary
```

La variable *r* denota la ausencia (0) o presencia (1) de cristales de oxalato de calcio. En primera instancia los investigadores desean estudiar la relación entre el pH y el contenido de urea en la orina. El modelo propuesto es el siguiente:

$$E(pH|UREA=x)=\beta_0+\beta_1x$$
A continuación se presentan los resultados de ajustar el modelo de regresión:
```{r , echo=F, fig.width=6, fig.height=4}
urine%>%ggplot(aes(x=urea,y=ph)) + geom_point()+
  geom_smooth(method = "lm",formula=y~x,se = F)+
  scale_x_continuous(limits=c(0,630))+theme_bw()
```
```{r , echo=F}
m0_urine<-lm(ph~urea,data=urine)
summary(m0_urine)
m0_urine%>%{data.frame(Info="p-value",Shapiro.Wilk=shapiro.test(residuals(.))$p.value,Non_constant_Variance=ncvTest(.)$p)}
```

En base a la información anterior responda las siguientes preguntas:

1. Cual es el valor estimado del intercepto?
2. Interprete el valor estimado del intercepto.
3. En base a la información dada, se puede rechazar la hipótesis nula $H_0:\beta_0=0$? Que implicaciones tiene este resultado?
4. Cual es el valor estimado de la pendiente?
5. Interprete el valor estimado de la pendiente.
6. En base a la información dada, se puede rechazar la hipótesis nula $H_0:\beta_1=0$?
7. En base a la respuesta de la pregunta anterior, existe una relación entre pH y urea?
8. Que estadístico se usa para cuantificar la magnitud de la asociación entre pH y urea?
9. Cual es el valor del estadístico $R^2$?
10. Interprete el valor del estadístico $R^2$.
11. Se cumple el supuesto de normalidad condicional?
12. Se cumple el supuesto de homocedasticidad?

En segunda instancia se ajusta el siguiente modelo:

$$E(pH|UREA=x)=\beta_0+\beta_1(x-\overline{urea})=\beta_0+\beta_1(x-266.4)$$

Donde $\overline{urea}=266.4$ es el promedio de urea observado. El gráfico de dispersión se ve ahora así: 

```{r , echo=F, fig.width=6, fig.height=4}
urine%>%ggplot(aes(x=urea-266.4,y=ph)) + geom_point()+
  geom_smooth(method = "lm",formula=y~x,se = F)+
  xlab("urea-266.4")+
  geom_vline(xintercept=0, colour=1)+theme_bw()
```

A continuación se presentan los resultados de ajustar el segundo modelo de regresión:
```{r , echo=F}
m1_urine<-lm(ph~I(urea-266.4),data=urine)
summary(m1_urine)
m1_urine%>%{data.frame(Info="p-value",Shapiro.Wilk=shapiro.test(residuals(.))$p.value,Non_constant_Variance=ncvTest(.)$p)}
```

* Que valores de los estimadores cambiaron con respecto al primer modelo?
* Como se interpreta ahora el parámetro $\beta_0$?

# Ejercicio 4
En el mismo contexto del estudio anterior, el investigador desea explorar la relación entre la formación de cristales de oxalato de calcio y la concentración de urea en la orina. Observe el gráfico de estas dos variables:
```{r , echo=F, fig.width=6, fig.height=4}
urine%>%ggplot(aes(x=r,y=urea))+
  geom_boxplot()+
 geom_beeswarm(priority='density',cex=2.5)+theme_bw()
```

Nótese que la codificación de la variable cristales de oxalato de calcio ya esta dada (ausencia (0) o presencia (1)).

El modelo para estudiar estas dos variables es:
$$E(UREA|R=r)=\beta_0+\beta_1r$$
Escriba los modelos particulares:

* $E(UREA|R=0)=$
* $E(UREA|R=1)=$

Despeje los parámetros del modelo en términos de esperanzas condicionales:

* $\beta_0=$
* $\beta_1=$

En el boxplot donde ubicaría los valores de $\beta_0$ y $\beta_1$?

A continuación se presentan los resultados de ajustar el modelo de regresión:
```{r , echo=F}
m2_urine<-lm(urea~r,data=urine)
summary(m2_urine)
m2_urine%>%{data.frame(Info="p-value",Shapiro.Wilk=shapiro.test(residuals(.))$p.value,Non_constant_Variance=ncvTest(.)$p)}
```

En base a la información anterior responda las siguientes preguntas:

1. Cual es el valor estimado del intercepto?
2. Interprete el valor estimado del intercepto.
3. En base a la información dada, se puede rechazar la hipótesis nula $H_0:\beta_0=0$? Que implicaciones tiene este resultado?
4. Cual es el valor estimado de $\beta_1$?
5. Interprete el valor estimado de $\beta_1$.
6. En base a la información dada, se puede rechazar la hipótesis nula $H_0:\beta_1=0$?
7. Cual es el valor del p-valor del ANOVA?
8. En base a la respuesta de la pregunta anterior, existe una relación entre urea y r?
9. Que estadístico se usa para cuantificar la magnitud de la asociación entre urea y r?
10. Cual es el valor del estadístico $R^2$?
11. Interprete el valor del estadístico $R^2$.
12. Se cumple el supuesto de normalidad condicional?
13. Se cumple el supuesto de homocedasticidad?

#Ejercicio 5

En un experimento, se estudia el efecto de la vitamina C sobre el desarrollo de los dientes en unos conejillos de indias. Se estudiaron tres dosis diferentes de vitamina C y su efecto sobre el crecimiento de los odontoblastos. A continuación se muestra un gráfico para las dos variables:

```{r , echo=F, fig.width=6, fig.height=4}
ToothGrowth$dose<-factor(ToothGrowth$dose,labels = c("low","med","high"))
ToothGrowth%>%ggplot(aes(x=dose,y=len))+
  geom_boxplot()+
 geom_beeswarm(priority='density',cex=2.5)+theme_bw()
```

Plantee tres sistemas de codificación diferentes, cada uno usando diferentes categorías de referencia. Para cada sistema de codificación plantee el modelo global, especifique los modelos particulares y despeje los parámetros en términos de esperanzas condicionales. Ubique los parámetros de cada modelo en relación con el boxplot.

#Ejercicio 6

Para el estudio del caso anterior, estudiaremos ahora los resultados de los tres posibles modelos.

##Caso 1: categoría de referencia **low**

A continuación se presentan los resultados de ajustar el modelo de regresión:
```{r , echo=F}
m0_tooth<-lm(len~dose,data=ToothGrowth)
summary(m0_tooth)
m0_tooth%>%{data.frame(Info="p-value",Shapiro.Wilk=shapiro.test(residuals(.))$p.value,Non_constant_Variance=ncvTest(.)$p)}
```

En base a la información anterior responda las siguientes preguntas:

1. Cual es el valor estimado del intercepto?
2. Interprete el valor estimado del intercepto.
3. En base a la información dada, se puede rechazar la hipótesis nula $H_0:\beta_0=0$? Que implicaciones tiene este resultado?
4. Cual es el valor estimado de $\beta_1$?
5. Interprete el valor estimado de $\beta_1$.
6. En base a la información dada, se puede rechazar la hipótesis nula $H_0:\beta_1=0$?
7. Cual es el valor estimado de $\beta_2$?
8. Interprete el valor estimado de $\beta_2$.
9. En base a la información dada, se puede rechazar la hipótesis nula $H_0:\beta_2=0$?
10. Cual es el valor del p-valor del ANOVA?
11. En base a la respuesta de la pregunta anterior, existe una relación entre len y dose?
12. Que estadístico se usa para cuantificar la magnitud de la asociación entre len y dose?
13. Cual es el valor del estadístico $R^2$?
14. Interprete el valor del estadístico $R^2$.
15. Se cumple el supuesto de normalidad condicional?
16. Se cumple el supuesto de homocedasticidad?

##Caso 2: categoría de referencia **med**

A continuación se presentan los resultados de ajustar el modelo de regresión:
```{r , echo=F}
Toothm<-ToothGrowth
Toothm$dose<-relevel(Toothm$dose,ref="med")
m1_tooth<-lm(len~dose,data=Toothm)
summary(m1_tooth)
m1_tooth%>%{data.frame(Info="p-value",Shapiro.Wilk=shapiro.test(residuals(.))$p.value,Non_constant_Variance=ncvTest(.)$p)}
```

En base a la información anterior responda las siguientes preguntas:

1. Cual es el valor estimado del intercepto?
2. Interprete el valor estimado del intercepto.
3. En base a la información dada, se puede rechazar la hipótesis nula $H_0:\beta_0=0$? Que implicaciones tiene este resultado?
4. Cual es el valor estimado de $\beta_1$?
5. Interprete el valor estimado de $\beta_1$.
6. En base a la información dada, se puede rechazar la hipótesis nula $H_0:\beta_1=0$?
7. Cual es el valor estimado de $\beta_2$?
8. Interprete el valor estimado de $\beta_2$.
9. En base a la información dada, se puede rechazar la hipótesis nula $H_0:\beta_2=0$?
10. Cual es el valor del p-valor del ANOVA?
11. En base a la respuesta de la pregunta anterior, existe una relación entre len y dose?
12. Que estadístico se usa para cuantificar la magnitud de la asociación entre len y dose?
13. Cual es el valor del estadístico $R^2$?
14. Interprete el valor del estadístico $R^2$.
15. Se cumple el supuesto de normalidad condicional?
16. Se cumple el supuesto de homocedasticidad?

##Caso 3: categoría de referencia **high**

A continuación se presentan los resultados de ajustar el modelo de regresión:
```{r , echo=F}
Toothh<-ToothGrowth
Toothh$dose<-relevel(Toothm$dose,ref="high")
m1_tooth<-lm(len~dose,data=Toothh)
summary(m1_tooth)
m1_tooth%>%{data.frame(Info="p-value",Shapiro.Wilk=shapiro.test(residuals(.))$p.value,Non_constant_Variance=ncvTest(.)$p)}
```

En base a la información anterior responda las siguientes preguntas:

1. Cual es el valor estimado del intercepto?
2. Interprete el valor estimado del intercepto.
3. En base a la información dada, se puede rechazar la hipótesis nula $H_0:\beta_0=0$? Que implicaciones tiene este resultado?
4. Cual es el valor estimado de $\beta_1$?
5. Interprete el valor estimado de $\beta_1$.
6. En base a la información dada, se puede rechazar la hipótesis nula $H_0:\beta_1=0$?
7. Cual es el valor estimado de $\beta_2$?
8. Interprete el valor estimado de $\beta_2$.
9. En base a la información dada, se puede rechazar la hipótesis nula $H_0:\beta_2=0$?
10. Cual es el valor del p-valor del ANOVA?
11. En base a la respuesta de la pregunta anterior, existe una relación entre len y dose?
12. Que estadístico se usa para cuantificar la magnitud de la asociación entre len y dose?
13. Cual es el valor del estadístico $R^2$?
14. Interprete el valor del estadístico $R^2$.
15. Se cumple el supuesto de normalidad condicional?
16. Se cumple el supuesto de homocedasticidad?

#Ejercicio 7

A continuación se presentan unos datos provenientes del desarrollo de de un ensayo ELISA para la proteína recombinante DNase en sueros de ratas. En este experimento lo que se desea es asociar la concentración conocida de DNase (variable "conc") vs. la densidad óptica (variable "density") producida por un espectrometro de absorción.

```{r , echo=F, fig.width=6, fig.height=4}
DNase%>%ggplot(aes(x=conc,y=density)) + geom_point()+
  geom_smooth(method = "lm",formula=y~x,se = F)+theme_bw()
m0_Dna<-lm(density~conc,data=DNase)
summary(m0_Dna)
m0_Dna%>%{data.frame(Info="p-value",Shapiro.Wilk=shapiro.test(residuals(.))$p.value,Non_constant_Variance=ncvTest(.)$p)}

```

Discuta que tan bueno es el modelo de regresión lineal para este experimento.