---
title: "Ejercicios intervalos de confianza y pruebas de hipótesis"
author: "Nicolás Molano Gonzalez"
date: "18 de Septiembre de 2018"
output: 
  html_document:
    fig_caption: true
---
```{r echo=F, message = FALSE, warning =F}
library(datasets)
library(tidyverse)
library(kableExtra)
library(knitr)
library(MASS)
library(boot)
library(carData)   
```
# Formulas de intervalos de confianza
## Intervalo de confianza para el valor esperado
La formula del intervalo de confianza para el valor esperado es la siguiente:

$$\Bigg( \bar{X}-t_{n-1,1-\frac{\alpha}{2}}\times\frac{S}{\sqrt{n}},\bar{X}-t_{n-1,\frac{\alpha}{2}}\times\frac{S}{\sqrt{n}}\Bigg)$$

Donde:

* $\bar{X}$ es el promedio calculado con la muestra.
* $S$ es la desviación estándar calculada con la muestra.
* $n$ es el tamaño de la muestra y $\sqrt{n}$ su raíz cuadrada.
* $t_{n-1,\frac{\alpha}{2}}$ es el cuantil $\frac{\alpha}{2}$ de la distribución $T$ con $n-1$ grados de libertad.
* $t_{n-1,1-\frac{\alpha}{2}}$ es el cuantil $1-\frac{\alpha}{2}$ de la distribución $T$ con $n-1$ grados de libertad.

Por ejemplo en la figura \ref{fig:tdensity} se muestran los cuantiles $t_{70,0.025}=-1.994$ y $t_{70,0.975}=1.994$ para una distribución $T$ con $70$ grados de libertad. Es importante entender que el parametro grados de libertad cambia la forma de la curva, como se puede apreciar en la figura 

```{r tdensity, echo=F, fig.width=14, fig.height=4, fig.cap="\\label{fig:tdensity} Desnidad de la distribucion T"}
p1<-ggplot(data = data.frame(x = c(-5, 5)), aes(x)) +
  stat_function(fun = dt, args = list(df = 70))+ylab("f(t)")+
  geom_segment(aes(x=qt(.975,70),xend=qt(.975,70),y=0,yend=dt(qt(.975,70),70)))+
  geom_segment(aes(x=qt(.025,70),xend=qt(.025,70),y=0,yend=dt(qt(.025,70),70)))+
  scale_x_continuous("t", round(c(-5,qt(1-.975,70),0,qt(.975,70),5),3), limits=c(-5,5))+
  annotate("segment", x = c(-2.2,2.2,0), xend = c(-3.8,3.8,2), 
           y = c(0.02,0.02,.3), yend = c(.16,.16,.35), colour = "red", size=1, alpha=0.6, arrow=arrow())+
  stat_function(fun = dt, args = list(df = 70),
                xlim = c(qt(.975,70),5),
                geom = "area",fill="red",alpha=0.5)+
  stat_function(fun = dt, args = list(df = 70),
                xlim = c(-5,qt(.025,70)),
                geom = "area",fill="red",alpha=0.5)+
  annotate("text", x = c(-3.8,3.8,2.7), y = c(0.17,0.17,.37), 
           label = c("list(P(T[70] > -1.994)==0.025)", "list(P(T[70] < 1.994)==0.025)","P(list(-1.994 < T[70])< 1.994)==0.95"),parse=T , size=4 , fontface="bold")+
  theme_bw()

p2<-ggplot(data = data.frame(x = c(-3, 3)), aes(x)) +
  stat_function(fun = dt, args = list(df = 70),color="blue")+ylab("f(t)")+xlab("t")+
  stat_function(fun = dt, args = list(df = 35),color="green")+
  stat_function(fun = dt, args = list(df = 10),color="orange")+
  stat_function(fun = dt, args = list(df = 5),color="red")+
  annotate("text", x = rep(1.7,4), y = seq(.39,.31,length.out = 4), 
           label = paste0("GL = ",c(70,35,10,5)) , size=4 , 
           color=c("blue","green","orange","red"))+
  theme_bw()
gridExtra::grid.arrange(grobs =list(p1,p2),nrow=1,ncol=2)
```


Al cambiar la forma de la curva, el valor de los cuantiles cambia también, como se puede apreciar en la siguiente tabla 
```{r echo=FALSE, results = 'asis'}
t1<-kable(data.frame(GL=c(70,35,10,5),t_0.05=qt(.05,c(70,35,10,5))))
kable_styling(t1,"striped", position = "left")

```
## Intervalo de confianza para la varianza
La formula del intervalo de confianza para la varianza tiene la siguiente formula:

$$\Bigg(\frac{(n-1)S^2}{\chi_{n-1,1-\alpha/2}^{2}},\frac{(n-1)S^2}{\chi_{n-1,\alpha/2}^{2}}\Bigg)$$
Donde:

* $S^2$ es el estimador de la varianza
* $n$ es el tamaño de la muestra
* $\chi_{n-1,\alpha/2}^{2}$ es el cuantil $\frac{\alpha}{2}$ de la distribución $\chi^2$ con $n-1$ grados de libertad
* $\chi_{n-1,1-\alpha/2}^{2}$ es el cuantil $1-\frac{\alpha}{2}$ de la distribución $\chi^2$ con $n-1$ grados de libertad

De igual forma que en el caso de la distribución $T$, los grados de libertad asociados a la distribución $\chi^2$, cambian su forma y por ende los cuantiles cambian tambien.
```{r chi, echo=F, fig.width=14, fig.height=4, fig.cap="\\label{fig:chi} distribucion Chi cuadrado con 70 GL"}
p1<-ggplot(data = data.frame(x = c(0, 70)), aes(x)) +
  stat_function(fun = dchisq, args = list(df = 30))+ylab("f(x)")+
  geom_segment(aes(x=qchisq(.975,30),xend=qchisq(.975,30),y=0,yend=dchisq(qchisq(.975,30),30)))+
  geom_segment(aes(x=qchisq(.025,30),xend=qchisq(.025,30),y=0,yend=dchisq(qchisq(.025,30),30)))+
  scale_x_continuous("x", round(c(0,qchisq(1-.975,30),30,qchisq(.975,30),70),3), limits=c(0,70))+
  annotate("segment", x = c(16,48,30), xend = c(10,54,42), 
           y = c(0.005,.003,.03), yend = c(.018,.015,.04), colour = "red", size=1, alpha=0.6, arrow=arrow())+
  stat_function(fun = dchisq, args = list(df = 30),
                xlim = c(qchisq(.975,30),70),
                geom = "area",fill="red",alpha=0.5)+
  stat_function(fun = dchisq, args = list(df = 30),
                xlim = c(0,qchisq(.025,30)),
                geom = "area",fill="red",alpha=0.5)+
  annotate("text", x = c(7), y = c(0.02), 
           label = "P(chi[70]^{2}<=16.791)==0.025",parse = TRUE , size=4 , fontface="bold")+
  annotate("text", x = c(56), y = c(0.017), 
           label = "P(chi[70]^{2}>46.979)==0.025",parse = TRUE , size=4 , fontface="bold")+
  annotate("text", x = c(48), y = c(0.043), 
           label = "P(list(16.791<=chi[70]^{2})<=46.979)==0.95",parse = TRUE , size=4 , fontface="bold")+
  theme_bw()

p2<-ggplot(data = data.frame(x = c(0, 110)), aes(x)) +
  stat_function(fun = dchisq, args = list(df = 70),color="blue")+ylab("f(t)")+xlab("t")+
  stat_function(fun = dchisq, args = list(df = 35),color="green")+
  stat_function(fun = dchisq, args = list(df = 15),color="orange")+
  stat_function(fun = dchisq, args = list(df = 10),color="red")+
  annotate("text", x = rep(60,4), y = seq(.09,.075,length.out = 4), 
           label = paste0("GL = ",c(70,35,15,10)) , size=4 , 
           color=c("blue","green","orange","red"))+
  theme_bw()
gridExtra::grid.arrange(grobs =list(p1,p2),nrow=1,ncol=2)
```
Al cambiar la forma de la curva, el valor de los cuantiles cambia tambien, como se puede apreciar en la siguiente tabla 
```{r echo=FALSE, results = 'asis'}
t1<-kable(data.frame(GL=c(70,35,15,10),Chi_0.05=qchisq(.05,c(70,35,15,10))))
kable_styling(t1,"striped", position = "left")

```


#Ejercicio 1
  
El peso de 71 gallinas fue medido en kilogramos. A continuación presentamos el histograma de estos datos:

```{r , echo=F, fig.width=6, fig.height=4}
ggplot(chickwts, aes(x=weight)) + geom_histogram(bins=10,color="black",fill="grey")+ theme_bw()
```

A continuación presentamos algunas estadísticas descriptivas de estos datos:

```{r , echo=F, fig.width=6, fig.height=4}
chickwts$weight%>%summary
```

Calcule el intervalo de confianza al 95% para el valor esperado de esta muestra en base a la siguiente información:

* $\bar{X}=$ `r round(mean(chickwts$weight),3)`
* $S=$ `r round(sd(chickwts$weight),3)`
* $n=$ `r nrow(chickwts)`
* $\alpha= 0.05$ ya que la confianza es del 95% 

Escoja los cuantiles adecuados para calcular el intervalo de confianza:
```{r echo=FALSE, results = 'asis'}
my_df<-c(5,10,35,70,100)  
t2<-data.frame(GL=my_df,q0.025=qt(0.025,my_df),q0.05=qt(0.05,my_df),q0.1=qt(0.1,my_df),q0.9=qt(0.9,my_df),q0.95=qt(0.95,my_df),q0.975=qt(0.975,my_df))

t2<-kable(t2)
kable_styling(t2,"striped", position = "left")

```
Ahora calcule el intervalo con un nivel de confianza del 90%

#Ejercicio 2

Con los datos del ejercicio anterior calcule el intervalo de 95% y 90% de confianza para la varianza. Recuerde que el estimador de la varianza es $S^{2}$. Escoja los cuantiles apropiados para construir el intervalo

```{r echo=FALSE, results = 'asis'}
my_df<-c(15,20,35,70,100)  
t2<-data.frame(GL=my_df,q0.025=qchisq(0.025,my_df),q0.05=qchisq(0.05,my_df),q0.1=qchisq(0.1,my_df),q0.9=qchisq(0.9,my_df),q0.95=qchisq(0.95,my_df),q0.975=qchisq(0.975,my_df))

t2<-kable(t2)
kable_styling(t2,"striped", position = "left")

```

#Ejercicio 3
Se tiene el peso corporal y el peso del corazón de 144 gatos. A continuación se presentan algunos datos:

```{r echo=FALSE, results = 'asis'}
kable_styling(kable(head(cats[,2:3],10)),"striped", position = "left")
```

A continuación se presentan los histogramas para las dos variables

```{r , echo=F, fig.width=12, fig.height=4}
p1<-ggplot(cats, aes(x=Bwt)) + geom_histogram(bins=10,color="black",fill="grey")+ theme_bw()+xlab("Peso Corporal")
p2<-ggplot(cats, aes(x=Hwt)) + geom_histogram(bins=10,color="black",fill="grey")+ theme_bw()+xlab("Peso Corazon")
gridExtra::grid.arrange(grobs =list(p1,p2),nrow=1,ncol=2)
```

A continuación presentamos algunas estadísticas descriptivas de estos datos:

```{r , echo=F, fig.width=6, fig.height=4}
cats[,2:3]%>%summary
```

Bwt es el peso corporal y Hwt es el peso del corazón.

Calcule los intervalos de confianza del 95% y del 99% para el valor esperado y la varianza teniendo en cuenta la siguiente información:

```{r echo=FALSE, results = 'asis'}
t2<-data.frame(promedio=apply(cats[,2:3],2,mean),varianza=apply(cats[,2:3],2,var))
t2<-kable(t2)
kable_styling(t2,"striped", position = "left")

```

A continuación se presentan algunos cuantiles de las distribuciones $T_{n-1}$ y $\chi_{n-1}$
```{r echo=FALSE, results = 'asis'}
alpha<-c(0.005,0.025,0.05,0.1)
GL<-c(35,50,75,90,120,143,144,150)
res<-outer(GL,c(alpha,rev(1-alpha)),function(x,y){qt(y,x)})
colnames(res)<-paste0("qT_",c(alpha,rev(1-alpha)))
res<-cbind(GL,res)

res<-kable(res)
kable_styling(res,"striped", position = "left")

```

```{r echo=FALSE, results = 'asis'}
alpha<-c(0.005,0.025,0.05,0.1)
GL<-c(35,50,75,90,120,143,144,150)
res<-outer(GL,c(alpha,rev(1-alpha)),function(x,y){qchisq(y,x)})
colnames(res)<-paste0("qChi_",c(alpha,rev(1-alpha)))
res<-cbind(GL,res)

res<-kable(res)
kable_styling(res,"striped", position = "left")

```

#Ejercicio 4
A continuación se presentan algunos datos de un estudio sobre parámetros fisicoquímicos de la orina.
```{r echo=FALSE, results = 'asis'}
kable_styling(kable(head(urine[,2:4],10)),"striped", position = "left")
```

A continuación se presentan los histogramas para las 3 variables

```{r , echo=F, fig.width=18, fig.height=4, warning =F}
p1<-ggplot(urine, aes(x=gravity)) + geom_histogram(bins=10,color="black",fill="grey")+ theme_bw()
p2<-ggplot(urine, aes(x=ph )) + geom_histogram(bins=10,color="black",fill="grey")+ theme_bw()
p3<-ggplot(urine, aes(x=osmo)) + geom_histogram(bins=10,color="black",fill="grey")+ theme_bw()
gridExtra::grid.arrange(grobs =list(p1,p2,p3),nrow=1,ncol=3)
```

A continuación presentamos algunas estadísticas descriptivas de estos datos:

```{r , echo=F, fig.width=6, fig.height=4}
urine[,2:4]%>%summary
```

Calcule los intervalos de confianza del 90%, 95% y del 99% para el valor esperado y la varianza teniendo en cuenta la siguiente información:

```{r echo=FALSE, results = 'asis'}
t2<-data.frame(promedio=apply(urine[,2:4],2,mean),varianza=apply(urine[,2:4],2,var))
t2<-kable(t2)
kable_styling(t2,"striped", position = "left")

```

A continuación se presentan algunos cuantiles de las distribuciones $T_{n-1}$ y $\chi_{n-1}$
```{r echo=FALSE, results = 'asis'}
alpha<-c(0.005,0.025,0.05,0.1)
GL<-c(35,50,77,78,79,90,120,143)
res<-outer(GL,c(alpha,rev(1-alpha)),function(x,y){qt(y,x)})
colnames(res)<-paste0("qT_",c(alpha,rev(1-alpha)))
res<-cbind(GL,res)

res<-kable(res)
kable_styling(res,"striped", position = "left")

```

```{r echo=FALSE, results = 'asis'}
alpha<-c(0.005,0.025,0.05,0.1)
GL<-c(35,50,77,78,79,90,120,143)
res<-outer(GL,c(alpha,rev(1-alpha)),function(x,y){qchisq(y,x)})
colnames(res)<-paste0("qChi_",c(alpha,rev(1-alpha)))
res<-cbind(GL,res)

res<-kable(res)
kable_styling(res,"striped", position = "left")

```
#Ejercicio 5
A continuación se presentan algunos datos de un estudio sobre pacientes hospitalizados por depresión.
```{r echo=FALSE, results = 'asis'}
kable_styling(kable(head(Ginzberg[,1:4],10)),"striped", position = "left")
```

A continuación se presentan los histogramas para las 3 variables

```{r , echo=F, fig.width=10, fig.height=8, warning =F}
p1<-ggplot(Ginzberg, aes(x=simplicity)) + geom_histogram(bins=10,color="black",fill="grey")+ theme_bw()
p2<-ggplot(Ginzberg, aes(x=fatalism )) + geom_histogram(bins=10,color="black",fill="grey")+ theme_bw()
p3<-ggplot(Ginzberg, aes(x=depression)) + geom_histogram(bins=10,color="black",fill="grey")+ theme_bw()
p4<-ggplot(Ginzberg, aes(x=adjsimp)) + geom_histogram(bins=10,color="black",fill="grey")+ theme_bw()
gridExtra::grid.arrange(grobs =list(p1,p2,p3,p4),nrow=2,ncol=2)
```

A continuación presentamos algunas estadísticas descriptivas de estos datos:

```{r , echo=F, fig.width=6, fig.height=4}
Ginzberg[,1:4]%>%summary
```

Calcule los intervalos de confianza del 90%, 95% y del 99% para el valor esperado y la varianza teniendo en cuenta la siguiente información:

```{r echo=FALSE, results = 'asis'}
t2<-data.frame(promedio=apply(Ginzberg[,1:4],2,mean),varianza=apply(Ginzberg[,1:4],2,var))
t2<-kable(t2)
kable_styling(t2,"striped", position = "left")

```

A continuación se presentan algunos cuantiles de las distribuciones $T_{n-1}$ y $\chi_{n-1}$
```{r echo=FALSE, results = 'asis'}
alpha<-c(0.005,0.025,0.05,0.1)
GL<-c(35,50,77,80,81,82,120,143)
res<-outer(GL,c(alpha,rev(1-alpha)),function(x,y){qt(y,x)})
colnames(res)<-paste0("qT_",c(alpha,rev(1-alpha)))
res<-cbind(GL,res)

res<-kable(res)
kable_styling(res,"striped", position = "left")

```

```{r echo=FALSE, results = 'asis'}
alpha<-c(0.005,0.025,0.05,0.1)
GL<-c(35,50,77,80,81,82,120,143)
res<-outer(GL,c(alpha,rev(1-alpha)),function(x,y){qchisq(y,x)})
colnames(res)<-paste0("qChi_",c(alpha,rev(1-alpha)))
res<-cbind(GL,res)

res<-kable(res)
kable_styling(res,"striped", position = "left")

```
