---
title: "Probabilidad"
author: "Nicolás Molano Gonzalez"
date: "7 de Abril de 2020"
output:
  bookdown::html_document2: default
---
```{r echo=F, message = FALSE, warning =F}
###see https://bookdown.org/yihui/rmarkdown-cookbook/cross-ref.html for cross reference
###see https://bookdown.org/yihui/bookdown/internationalization.html for _bookdown.yml
rm(list=ls())
list.of.packages <- c("pacman")
new.packages <- list.of.packages[!(list.of.packages %in% installed.packages()[,"Package"])]
if(length(new.packages)) install.packages(new.packages)
library(pacman)
p_load(tidyverse)
p_load(kableExtra)
p_load(knitr)
p_load(ggbeeswarm)
p_load(latex2exp)
p_load(epitab)
p_load(plotrix)

set.seed(150)

```


```{r echo=FALSE, results = 'asis'}
ca_ctr_r<-.3

n<-250
nCA<-round(n*ca_ctr_r)
z0<-data.frame(status=c(rep("CA",nCA),rep("CTR",n-nCA)))
z0$exposition<-NA
exp_CA<-.45
exp_CTR<-.19

z0[z0$status %in% "CA","exposition"]<-ifelse(runif(nCA)<exp_CA,"yes","no")
z0[z0$status %in% "CTR","exposition"]<-ifelse(runif(n-nCA)<exp_CA,"yes","no")

z0$exposition<-factor(z0$exposition,levels = c("yes","no"))
```
# Introduccion
En este documento estudiaremos los conceptos basicos de probabilidad. Para empezar, consideremos un ejemplo, se han recopilado uns datos de un estudio de casos y controles, `r nCA` casos y `r n-nCA` controles, para un total de `r n` individuos. Se han estudiado a estos indivduos para ver si habian estado expuestos a un agente toxico de interes para los investigadores. A continuacion presentamos un breve resumen de los datos.

```{r , echo=F, fig.width=6, fig.height=4}
summary(z0)
```

Para visualizar mejor la informacion, construiremos una table de contingencia para las dos variables ver tabla \@ref(tab:conttabl)
```{r conttabl, echo=FALSE}
res<-kable(t(table(z0)%>%addmargins),caption="Tabla de contingencia status vs exposition")
kable_styling(res,"striped", position = "center",full_width = F)%>% add_header_above(c("exposition","status"=2," "))
# res<-t(table(z0)%>%addmargins)
# knitr::kable(res,caption="Tabla de contingencia: status vs exposition")
```

Al rededor de esta tabla de contingencia podemos hacernos varias preguntas como por ejemplo:

* Cual es la probabilidad de ser un caso? 

* Cual es la probabilidad de estar expuesto?

* Cual es la probabilidad de ser un caso o ser un no expuesto?

* Cual es la probabilidad de ser un control y no estar expuesto simultaneamente?

* Dado que se es un caso, cual es la probabilidad de estar expuesto?

Para responder estas preguntas de manera metodica se han desarrollado los axiomas de probabilidad.

# Axiomas de probabilidad

Los aximoas de probabilidad son las reglas que nos permitiran calcular probabilidades bajo ciertas condiciones y de manera segura, evitando recurrir a la intuicion. La probabilidad es una medida que se aplica a conjuntos (denominados eventos en la practica). Por tanto el lenguaje en el que se encuentran codificados estos axiomas se base en el lenguaje de teoria de conjuntos, el cual repasaremos a continaucion.

## Teoria de conjuntos

Un conjunto se define por sus elementos, por ejemplo los estudiantes del curso A (Ana, Juan, Pedro, Laura, Silvia) y los estudaintes del curso B (Carlos, Diana):

```{r TCexample,echo=F,warning =F, fig.width=6, fig.height=6, fig.cap="Ejemplos sobre conjuntos"}
plot(NULL,xlim=c(-10,14),ylim=c(-11,11),axes=F,xlab="",ylab="")
draw.circle(0,0,9,nv=1000,lty=1,lwd=1,border="blue")
draw.circle(10,9,2.5,nv=1000,lty=1,lwd=1,border="red")
draw.circle(4.25,1.75,2.7,nv=1000,lty=1,lwd=1,border="black")
df_curso<-data.frame(name=c("Ana","laura","Pedro","Juan","Silvia","Carlos","Diana"),x=c(-5,0,4.5,4.2,-3,10,10),y=c(2,-5,3.5,0,7,10,7.9))
text(df_curso$x,df_curso$y,df_curso$name)
text(-7.8,7,"A",col="blue",cex=1.5)
text(13.8,10,"B",col="red",cex=1.5)
text(2.5,5,"C",col=1,cex=1.5)
```

En el lenguaje de teoria de conjuntos existen dos relaciones fundamentales:

* La pertenencia $\in$
* La contencia $\subset$

Los elementos pertenecen a conjuntos (por ejemplo $Silvia \in A$), los conjuntos estan contenidos en otros conjuntos ($C \subset A$). Es incorrecto decir que que Carlos esta contenido en el conjunto B, ya que Carlos es un elemento y no un conjunto. Tambien es incorrecto decir que $C\in A$ ya que C es un subconjunto de A y no un elemento (ver figura en la figura \@ref(fig:TCexample)). En resumen, afirmaciones correctas sobre la figura \@ref(fig:TCexample) son:

* $Ana \in A$

* $Carlos \in B$

* $C \subset A$

Afirmaciones incorrectas sobre la figura \@ref(fig:TCexample) son:

* $Ana \subset A$

* $C \in A$

La forma de expresar que un elemento no pertenece a un conjunto, como por ejemplo, "Ana no pertenece a C", es mediante el simbolo $\notin$, de tal forma que $Ana \notin C$. De manera similar, para expresar que un conjunto no esta incluido en otro ("B no esta incluido en A") se usa el simbolo $B \not\subset A$, ver figura \@ref(fig:TCexample).