---
title: "Probabilidad"
author: "Nicolás Molano Gonzalez"
date: "7 de Abril de 2020"
output: 
  html_document:
  fig_caption: true
---
```{r echo=F, message = FALSE, warning =F}
rm(list=ls())
list.of.packages <- c("pacman")
new.packages <- list.of.packages[!(list.of.packages %in% installed.packages()[,"Package"])]
if(length(new.packages)) install.packages(new.packages)
library(pacman)
p_load(tidyverse)
p_load(kableExtra)
p_load(knitr)
p_load(ggbeeswarm)
p_load(latex2exp)
p_load(epitab)
p_load(plotrix)

tex2markdown <- function(texstring) {
  writeLines(text = texstring,
             con = myfile <- tempfile(fileext = ".tex"))
  texfile <- pandoc(input = myfile, format = "html")
  cat(readLines(texfile), sep = "\n")
  unlink(c(myfile, texfile))
}
set.seed(150)

```
```{r echo=FALSE, results = 'asis'}
ca_ctr_r<-.3

n<-250
nCA<-round(n*ca_ctr_r)
z0<-data.frame(status=c(rep("CA",nCA),rep("CTR",n-nCA)))
z0$exposition<-NA
exp_CA<-.45
exp_CTR<-.19

z0[z0$status %in% "CA","exposition"]<-ifelse(runif(nCA)<exp_CA,"yes","no")
z0[z0$status %in% "CTR","exposition"]<-ifelse(runif(n-nCA)<exp_CA,"yes","no")

z0$exposition<-factor(z0$exposition,levels = c("yes","no"))
```
# Introduccion
En este documento estudiaremos los conceptos basicos de probabilidad. Para empezar, consideremos un ejemplo, se han recopilado uns datos de un estudio de casos y controles, `r nCA` casos y `r n-nCA` controles, para un total de `r n` individuos. Se han estudiado a estos indivduos para ver si habian estado expuestos a un agente toxico de interes para los investigadores. A continuacion presentamos un breve resumen de los datos.

```{r , echo=F, fig.width=6, fig.height=4}
summary(z0)
```

Para visualizar mejor la informacion, construiremos una table de contingencia para las dos variables:
```{r echo=FALSE, results = 'asis'}
res<-kable(t(table(z0)%>%addmargins))
#res<-kable(t(table(z0)))
kable_styling(res,"striped", position = "center",full_width = F)%>% add_header_above(c("exposition","status"=2," "))
```

Al rededor de esta tabla de contingencia podemos hacernos varias preguntas como por ejemplo:

* Cual es la probabilidad de ser un caso? 

* Cual es la probabilidad de estar expuesto?

* Cual es la probabilidad de ser un caso o ser un no expuesto?

* Cual es la probabilidad de ser un control y no estar expuesto simultaneamente?

* Dado que se es un caso, cual es la probabilidad de estar expuesto?

Para responder estas preguntas de manera metodica se han desarrollado los axiomas de probabilidad.

# Axiomas de probabilidad

Los aximoas de probabilidad son las reglas que nos permitiran calcular probabilidades bajo ciertas condiciones y de manera segura, evitando recurrir a la intuicion. La probabilidad es una medida que se aplica a conjuntos (denominados eventos en la practica). Por tanto el lenguaje en el que se encuentran codificados estos axiomas se base en el lenguaje de teoria de conjuntos, el cual repasaremos a continaucion.

## Teoria de conjuntos

Un conjunto se define por sus elementos, por ejemplo los estudiantes del curso A (Ana, Juan, Pedro, Laura, Silvia) y los estudaintes del curso B (Carlos, Diana):

```{r , echo=F,warning =F, fig.width=6, fig.height=6}
#axes=FALSE,
plot(NULL,xlim=c(-10,14),ylim=c(-11,11),axes=F,xlab="",ylab="")
draw.circle(0,0,9,nv=1000,lty=1,lwd=1,border="blue")
draw.circle(10,9,2.5,nv=1000,lty=1,lwd=1,border="red")
df_curso<-data.frame(name=c("Ana","Juan","Pedro","Laura","Silvia","Carlos","Diana"),x=c(-5,0,5,6,-3,10,10),y=c(2,-5,5,0,7,10,7.9))
text(df_curso$x,df_curso$y,df_curso$name)
text(-7.8,7,"A",col="blue",cex=1.5)
text(13.8,10,"B",col="red",cex=1.5)


```

